ACORDAO-COMPLETO-2541596

ACÓRDÃO 1516/2022 ATA 25/2022 - PLENÁRIO

VISTOS, relatados e discutidos estes autos de representação a respeito de possíveis pagamentos de remunerações acima do teto constitucional a empregados do Conselho Regional de Química da 4ª Região (CRQ/IV-SP) .
ACORDAM os ministros do Tribunal de Contas da União, reunidos em sessão do Plenário, ante as razões expostas pelo relator, em:
9.1. com fulcro no art. 276, caput e § 1º, do RI/TCU, referendar, até o pronunciamento deste Tribunal a respeito do mérito da representação, a medida cautelar adotada pelo relator por meio do despacho contido na peça 134 destes autos, transcrito no relatório que precede este acórdão, bem como as medidas acessórias constantes no mencionado despacho;
9.2. encaminhar cópia desta deliberação ao Conselho Regional de Química da 4ª Região (CRQ/IV-SP) .

referendo de medida cautelar concedida em processo de representação acerca de possíveis irregularidades nos pagamentos de remuneração ao superintendente e aos gerentes do Conselho Regional de Química da 4ª Região.

Conselho Regional de Química da 4ª Região (CRQ/IV-SP).

3. Responsáveis: Cátia Stellio Sashida (XXX.619.508-XX); Hans Viertler (XXX.182.608-XX); José Sérgio Ackel (XXX.842.168-XX); José Glauco Grandi (XXX.245.648-XX); Manlio Deodocio de Augustinis (XXX.301.908-XX).

13.1. Ministros presentes: Ana Arraes (Presidente), Walton Alencar Rodrigues, Benjamin Zymler, Vital do Rêgo e Antonio Anastasia.
13.2. Ministros-Substitutos convocados: Augusto Sherman Cavalcanti e Marcos Bemquerer Costa.
13.3. Ministros-Substitutos presentes: André Luís de Carvalho e Weder de Oliveira (Relator).

WEDER DE OLIVEIRA

Adoto como relatório o despacho prolatado em 24/6/2022, que fundamentou a concessão da medida cautelar ora em apreciação[footnoteRef:2]: [2:  Peça 134.] 
"Trata-se de representação formulada pela então Secretaria de Controle Externo no Estado de São Paulo (Secex-SP) a respeito de possíveis irregularidades nos pagamentos de remuneração ao superintendente e aos gerentes do Conselho Regional de Química da 4ª Região (CRQ/IV-SP) , com jurisdição no estado de São Paulo, conforme abaixo sintetizado:
a)	pagamento irregular de remunerações superiores ao teto constitucional, em descumprimento ao art. 37, XI, da CF/1988;
b)	pagamento irregular de valores retroativos referentes a função gratificada, caracterizando indício de ato ilegítimo e antieconômico.
2.	Após a realização de audiências de diversos responsáveis do conselho, a então SecexTrabalho propôs que fossem rejeitadas as razões de justificativa apresentadas e que fosse aplicada, individualmente, a multa prevista no art. 58, II, da Lei 8.443/1992, além da expedição de determinações à autarquia no sentido de que se abstivesse de realizar pagamentos de salários acima do teto constitucional, bem como de que obtivesse o ressarcimento dos valores pagos irregularmente ou instaurasse a devida tomada de contas especial[footnoteRef:3]. [3:  Peça 106.] 
3.	Entretanto, por considerar que havia a necessidade de se obter esclarecimentos adicionais para a análise das irregularidades em questão, mediante despacho de 13/12/2021[footnoteRef:4], restituí os autos à unidade instrutiva, para a adoção das medidas cabíveis. [4:  Peça 115.] 
4.	Na presente oportunidade, os autos retornam ao meu gabinete, com proposta formulada pela SecexAdministração, atual responsável técnica pelo processo, de adoção de medida cautelar, diligências e oitiva. Reproduzo, com ajustes, partes essenciais da referida instrução:
'INTRODUÇÃO
1.  Trata-se de Representação da Secretaria de Controle Externo no Estado de São Paulo (Secex-SP) , autuada em 12/02/2019, em face de gestores do Conselho Regional de Química da 4ª Região (CRQ/IV-SP) , que seriam responsáveis pelo pagamento irregular de função gratificada a empregados da Autarquia e pela omissão em restringir as remunerações ao 'teto constitucional' (pç. 1-10) .
HISTÓRICO
2.  Entre 1996 e 2004, dez empregados do CRQ/IV-SP são nomeados para cargos de chefia ou assessoramento (pç. 21, p. 113-115) .
3.  Em 18/5/2001, publica-se decisão do Supremo Tribunal Federal (STF) , referente ao mandado de segurança 21.797-9, que ratificou o entendimento da natureza autárquica dos conselhos profissionais.
4.  Em 18/11/2002, publica-se decisão do STF, referente à Adin 1717-6, reconhecendo a natureza jurídica de direito público dos conselhos de fiscalização de profissões regulamentadas.
5.  Em 3/4/2004, Manlio Deodocio de Augustinis assume a presidência do CRQ/IV-SP (pç. 95, p. 9) .
6.  Em 26/10/2005, é firmado termo de compromisso de ajustamento de conduta (TAC) tripartite, entre o Ministério Público do Trabalho (MPT) , o Ministério Público Federal (MPF) e o CRQ/IV-SP, obrigando a autarquia a realizar concurso público e a formalizar plano de cargos e salários (PCS) , em prazos e condições estabelecidas; considerando, entre outras motivações, as duas referidas decisões do STF (pç. 21, p. 90-92) .
7.  Em julho/2006, considerando a evidência dos autos, registra-se a primeira remuneração superior ao teto constitucional, paga pelo CRQ/IV-SP, ocorrência que se tornará mais frequente nos meses e anos subsequentes, constituindo-se em um dos dois objetos desta representação (pç. 34, p. 40) .
8.  Em 31/10/2006, a Deliberação Plenária-CRQ/IV-SP 21/2006 (Reunião Plenária Ordinária-CRQ/IV-SP 1.505/2006) institui o plano de cargos e salários (PCS) (uma das obrigações do TAC, referido em parágrafo anterior) , que será sucessivamente modificado nos anos seguintes (pç. 21, p. 7-70) . Na mesma data são nomeados dez empregados ¿ mencionados em parágrafo anterior ¿ para ocupar cargos de livre provimento do novo PCS, constando nas respectivas portarias: 'sem gratificação prevista no Normativo Pessoal - Cargos de Livre Provimento' (pç. 21, p. 98-107) , em razão de, no dizer do então presidente, Manlio Deodocio de Augustinis, tratar-se de 'empregados que ocupavam cargo de gerente à época da implantação do PCS' e que 'já recebiam os maiores salários da autarquia' (pç. 95) .
9.  Em 21/1/2008, por meio da portaria-CRQ/IV-SP 37/2008, é alterado o PCS, incluindo-se dispositivo que ratifica o não pagamento da função gratificada ao gerente que já ocupava esse cargo quando da instituição do PCS, como já constava nas portarias de nomeação referidas em parágrafo precedente (pç. 20, p. 147-158; pç. 21, p. 1-2) :
'X - DAS DISPOSIÇÕES GERAIS
16. Deverá ser mantido, em caráter excepcional e transitório, o valor remuneratório do cargo que ocupa, no PCS, para o exercício do cargo de livre provimento de Gerente, aos empregados que ocupavam cargo de gerente à época da implantação do PCS, não cabendo-lhes o recebimento da gratificação definida na Tabela de salário dos cargos de livre provimento.'
10.  Em 1º/08/2016, Hans Viertler assume a presidência do CRQ/IV-SP.
11.  Em 31/10/2016, ocorre a Reunião Plenária-CRQ/IV-SP 2.508/2016, quando se aprovou o pagamento (inclusive retroativo) da função gratificada aos empregados que até então não a recebiam (pç. 22, p. 65-66) .
12.  Também em 31/10/2016, o Presidente Hans Viertler assina a Portaria-CRQ/IV-SP 322/2016, alterando o PCS e permitindo, retroativamente inclusive, o pagamento de funções gratificadas a empregados que, até então, não as percebiam, o que se constitui no segundo dos dois objetos deste processo (pç. 3; pç. 22, p. 15-28) .
13.  Em 12/2/2019, é atuada esta representação.
14.  Em 13/2/2019, a unidade técnica ¿ Secex-SP ¿ em primeira instrução, despacha pelo conhecimento desta representação e pela realização de diligências (pç. 10-11) .
15.  Em 24/9/2019, a unidade técnica ¿ Secretaria de Controle Externo do Trabalho e Entidades Paraestatais ¿ em segunda instrução, despacha pela realização de audiências dos responsáveis (pç. 56-57) ; que são subsequentemente realizadas e respondidas, bem como juntados procurações e pedidos de prorrogação e de sustentação oral (pç. 58-85; 87-95) .
16.  Em 1º/12/2020, o ministro-relator convalida 'as audiências dos responsáveis, nos termos realizados pela unidade instrutiva', acolhendo proposta da unidade técnica (pç. 96-97) .
17.  Em 21/7/2021, a unidade técnica ¿ Secretaria de Controle Externo da Administração do Estado ¿ em terceira instrução, propõe a rejeição das razões de justificativa e a aplicação de multa aos responsáveis, bem como determinações ao CRQ/IV-SP, a saber: 'abstenha-se de pagar verbas remuneratórias acima do teto' constitucional, e 'obtenha ressarcimento [...] dos valores pagos irregularmente' (pç. 106-108) .
18.  No período subsequente, são juntados memorial e pedidos de vista e de sustentação oral oportunamente deferidos (pç. 109-114) .
19.  Em 20/9/2021, o processo é excluído da pauta da sessão telepresencial de Primeira Câmara (prevista para 21/9/2021) , na qual incluíra-se em 16/9/2021. 
20.  Em 13/12/2021, o ministro-relator restitui os autos à unidade técnica 'para a adoção de medidas saneadoras necessárias ao esclarecimento das questões [...], consolidando as informações relativas aos presentes autos e, se for o caso, reformulando sua proposta de encaminhamento' (p. 115) . 
EXAME DE ADMISSIBILIDADE
21.  Registra-se que o ministro-relator, em etapa processual anterior, conheceu desta representação (pç. 97) , haja vista atender aos requisitos de admissibilidade: ser a matéria de competência do Tribunal; referir-se a responsável sujeito a sua jurisdição; estar redigida em linguagem clara e objetiva; estar presente o interesse público; encontrar-se acompanhada dos indícios concernentes a irregularidades ou ilegalidades; bem como conter identificação e qualificação do representante, que é unidade técnica do Tribunal, legitimada, portanto, com fundamento no RI/TCU/2002, art. 237, VI (pç. 1-10) .
EXAME TÉCNICO
Sobrestamento
22.  O exame da matéria não evidenciou a existência de qualquer processo cujo teor pudesse ensejar o sobrestamento destes autos.
Exame Sumário
23.  O Exame Sumário ¿ de risco, materialidade e relevância ¿ embora não realizado, é etapa vencida, considerando que os autos foram submetidos, em duas ocasiões, ao ministro-relator, que despachou pela continuidade do feito (pç. 97; 115) . 
Supostas irregularidades
24.  As supostas irregularidades, objetos desta representação, são as seguintes:
a)   pagamento irregular de remunerações superiores ao 'teto constitucional' a empregados do CRQ/IV-SP, cuja primeira ocorrência, de acordo com a evidência dos autos, deu-se em junho/2006, tornando-se mais frequente nos meses e anos seguintes, sem que a autarquia tomasse medida corretiva (conhecida como 'abate-teto') , caracterizando indício de descumprimento à CF/1988, art. 37, XI (pç. 34, p. 28-40; pç. 35, p. 1-7) ; e
b)   pagamento irregular de função gratificada ¿ retroativamente a 1º/11/2011 ¿ a dez empregados do CRQ/IV-SP que ocupavam cargos de livre provimento desde a instituição do PCS (1º/11/2006) (pç. 21, p. 98-107) , autorizado pelas Portarias-CRQ/IV-SP 322-323-324/2016, vigentes a partir de 1º/11/2016, assinadas pelo então recém-empossado presidente Hans Viertler, caracterizando indício de ato ilegítimo e antieconômico com fundamento na Lei 8.443/1992, art. 58, III (pç. 3; pç. 22, p. 15) .
Medidas saneadoras
25.  No presente momento processual, trata-se de cumprir o despacho do ministro-relator, que restituiu os autos à unidade técnica, para 'adoção de medidas saneadoras necessárias ao esclarecimento' de oito 'questões'; que estão relacionadas a seguir, acompanhadas de comentários ou de providências a tomar: 
a)   verificar se a previsão do pagamento de funções gratificadas promovida em 2016 pelo presidente do CRQ/IV-SP, mediante simples portarias, seguiu os normativos aplicáveis à questão: os elementos presentes nos autos são suficientes;
b)   identificar os cargos efetivos para os quais os empregados que obtiveram as funções gratificadas em 2016 foram originalmente contratados pelo CRQ/IV-SP e suas transformações, bem como eventuais funções de confiança exercidas por ocasião da criação do PCS, em 1º/11/2006: há elementos nos autos, mas são insuficientes, sendo necessária diligência complementar;
c)   verificar se a alteração promovida pela portaria 37 de 21/01/2008, inserindo o item 16 nas 'Disposições Gerais' do normativo de pessoal 'Cargos de Livre Provimento' do CRQ/IV-SP, especificando que não deveria haver pagamento da função gratificada para os gerentes que estavam no cargo quando da implantação do Plano de Cargos e Salários, foi introduzida no referido normativo tendo em vista que os salários base dos referidos gerentes já englobavam a retribuição financeira pelo exercício da função gratificada: diligências especificadas nos demais parágrafos são suficientes; 
d)   verificar a legalidade da atribuição de efeitos ex tunc quanto à exclusão do item 16 do das 'Disposições Gerais' do normativo de pessoal 'Cargos de Livre Provimento' do CRQ/IV-SP, gerando os pagamentos retroativos da função gratificada: os elementos presentes nos autos, associados às diligências especificadas nos demais parágrafos, são suficientes; 
e)   caso seja verificada irregularidade no pagamento da função gratificada e nos pagamentos retroativos, quantificar os referidos valores, com vistas a promover a reparação do dano: diligência necessária para obtenção da relação de pagamentos do período; 
f)   caso não seja verificada irregularidade no pagamento da função gratificada e nos pagamentos retroativos, realizar o cotejo entre os salários base e funções gratificadas recebidos pelo superintendente e pelos gerentes com o teto constitucional vigente durante o período das supostas irregularidades tratadas nos autos, inclusive quanto ao período referente aos pagamentos retroativos, com vistas a calcular os eventuais valores recebidos indevidamente: as diligências especificadas nos demais parágrafos são suficientes;
g)   reavaliar os elementos que fundamentaram a responsabilização do Sr. José Glauco Grandi (superintendente da autarquia) , do Sr. José Sérgio Ackel (gerente de contabilidade e recursos humanos) e da Sra. Cátia Stellio Sashida (gerente jurídica) , no sentido de comprovar se, de fato, detinham a incumbência de orientar a presidência acerca da irregularidade relativa ao pagamento de remunerações acima do teto constitucional: os elementos presentes nos autos são suficientes; e
h)   avaliar a possibilidade de responsabilização dos demais conselheiros da autarquia que, assim como Manlio Deodocio de Augustinis, tenham endossado o pagamento da função gratificada e de retroativos ao superintendente e aos gerentes: os elementos presentes nos autos são suficientes.
26.  Faz-se também necessária diligência, conforme proposta de encaminhamento, para obtenção de regimentos internos anteriores a 2012 e da nominata de conselheiros e respectivos mandatos anteriores a 2013, com a finalidade de estabelecer a responsabilidade pelos atos que precederam e sucederam o plano de cargos e salários/2006.
27.  Considerando as orientações do ministro-relator; considerando a necessidade de juntar novos elementos aos autos para cumprir as referidas orientações; e considerando que o exame de mérito, neste momento processual, seria apenas parcial; propõe-se a realização das diligências necessárias, sem prejuízo de proposta de medida cautelar.
Medida cautelar
28.  Examina-se, também neste momento processual, a adoção de medida cautelar com a finalidade de sustar o pagamento de remunerações superiores ao teto constitucional; considerando que o CRQ/IV-SP reconhece a ocorrência, conforme relatado em memorando (memo 1/GRH/2019) (pç. 20, p. 43-56) ; e considerando haver nos autos evidência suficiente dos correspondentes pagamentos (pç. 34, p. 28-40; pç. 34, p. 1-7) . 
29.  Para a concessão da medida cautelar em exame faz-se necessária a presença de dois requisitos: plausibilidade jurídica e perigo da demora; e que não se faça presente e relevante o perigo da presteza ('demora inverso') .
Plausibilidade Jurídica
Mandamento Constitucional
30.  Primeiramente, e mais importante, a limitação da remuneração em autarquias é mandamento constitucional, cuja aplicação, inclusive, não caracteriza ofensa à irredutibilidade de subsídio e 'vencimentos dos ocupantes de cargos e empregos públicos':
CF/1988
'Art. 37. A administração pública direta e indireta de qualquer dos Poderes da União [...]
II - a investidura em cargo ou emprego público depende de aprovação prévia em concurso público de provas ou de provas e títulos [...]
XI - a remuneração e o subsídio dos ocupantes de cargos, funções e empregos públicos da administração direta, autárquica e fundacional, dos membros de qualquer dos Poderes da União, dos Estados, do Distrito Federal e dos Municípios, dos detentores de mandato eletivo e dos demais agentes políticos e os proventos, pensões ou outra espécie remuneratória, percebidos cumulativamente ou não, incluídas as vantagens pessoais ou de qualquer outra natureza, não poderão exceder o subsídio mensal, em espécie, dos Ministros do Supremo Tribunal Federal, aplicando-se como limite, nos Municípios, o subsídio do Prefeito, e nos Estados e no Distrito Federal, o subsídio mensal do Governador no âmbito do Poder Executivo, o subsídio dos Deputados Estaduais e Distritais no âmbito do Poder Legislativo e o subsidio dos Desembargadores do Tribunal de Justiça, limitado a noventa inteiros e vinte e cinco centésimos por cento do subsídio mensal, em espécie, dos Ministros do Supremo Tribunal Federal, no âmbito do Poder Judiciário, aplicável este limite aos membros do Ministério Público, aos Procuradores e aos Defensores Públicos;  (Redação dada pela Emenda Constitucional nº 41, 19.12.2003) 
[...]
XV - o subsídio e os vencimentos dos ocupantes de cargos e empregos públicos são irredutíveis, ressalvado o disposto nos incisos XI e XIV deste artigo e nos arts. 39, § 4º, 150, II, 153, III, e 153, § 2º, I;  (Redação dada pela Emenda Constitucional nº 19, de 1998) '
Natureza autárquica dos conselhos de fiscalização profissional
31.  Quanto à natureza autárquica dos conselhos federal e regionais ¿ especificamente do sistema CFQ-CRQ ¿ é incontroversa desde a instituição legal, há mais de 65 anos:
Lei 2.800/1956 (Sistema CFQ-CRQ) 
'Art 2º O Conselho Federal de Química e os Conselhos Regionais de Química são dotados de personalidade jurídica de direito público, autonomia administrativa e patrimonial.'
32.  Deve-se reconhecer, entretanto, a dissensão jurídica surgida quatro décadas após a instituição do Sistema CFQ-CRQ, por meio de lei que pretendeu privatizar a personalidade jurídica dos conselhos de fiscalização profissional:
Lei 9.649/1998 (27/05/1998) Dispõe sobre a organização da Presidência da República e dos Ministérios
'Art. 58. Os serviços de fiscalização de profissões regulamentadas serão exercidos em caráter privado, por delegação do poder público, mediante autorização legislativa.   (Vide ADIN nº 1.717-6) 
§ 1o A organização, a estrutura e o funcionamento dos conselhos de fiscalização de profissões regulamentadas serão disciplinados mediante decisão do plenário do conselho federal da respectiva profissão, garantindo-se que na composição deste estejam representados todos seus conselhos regionais.   (Vide ADIN nº 1.717-6) 
§ 2o Os conselhos de fiscalização de profissões regulamentadas, dotados de personalidade jurídica de direito privado, não manterão com os órgãos da Administração Pública qualquer vínculo funcional ou hierárquico.  (Vide ADIN nº 1.717-6) 
§ 3o Os empregados dos conselhos de fiscalização de profissões regulamentadas são regidos pela legislação trabalhista, sendo vedada qualquer forma de transposição, transferência ou deslocamento para o quadro da Administração Pública direta ou indireta.
§ 4o Os conselhos de fiscalização de profissões regulamentadas são autorizados a fixar, cobrar e executar as contribuições anuais devidas por pessoas físicas e jurídicas, bem como preços de serviços e multas, que constituirão receitas próprias, considerando-se título executivo extrajudicial a certidão relativa aos créditos decorrentes.  (Vide ADIN nº 1.717-6) 
§ 5o O controle das atividades financeiras e administrativas dos conselhos de fiscalização de profissões regulamentadas será realizado pelos seus órgãos internos, devendo os conselhos regionais prestar contas, anualmente, ao conselho federal da respectiva profissão, e estes aos conselhos regionais.  (Vide ADIN nº 1.717-6) 
§ 6o Os conselhos de fiscalização de profissões regulamentadas, por constituírem serviço público, gozam de imunidade tributária total em relação aos seus bens, rendas e serviços.  (Vide ADIN nº 1.717-6) 
§ 7o Os conselhos de fiscalização de profissões regulamentadas promoverão, até 30 de junho de 1998, a adaptação de seus estatutos e regimentos ao estabelecido neste artigo.  (Vide ADIN nº 1.717-6) 
§ 8o Compete à Justiça Federal a apreciação das controvérsias que envolvam os conselhos de fiscalização de profissões regulamentadas, quando no exercício dos serviços a eles delegados, conforme disposto no caput.  (Vide ADIN nº 1.717-6) '
33.  Tal dissensão permaneceu por pouco mais de um ano, até ser suspensa por deferimento de medida cautelar, em 22/9/1999, e posteriormente suprimida por unanimidade, pelo Supremo Tribunal Federal, em julgamento de Ação Direta de Inconstitucionalidade, ajuizada pelo Partido Comunista do Brasil, Partido dos Trabalhadores e Partido Democrático Trabalhista:
Ação Direta de Inconstitucionalidade 1.717-6 (07/11/2002) 
'O Tribunal julgou procedente o pedido formulado na ação para declarar a inconstitucionalidade da cabeça do artigo 58 e §§ 1º, 2º, 4º, 5º, 6º, 7º, e 8º da Lei 9.649, de 27 de maio de 1998 [...] decisão unânime.'
Jurisprudência acerca da natureza autárquica dos conselhos de fiscalização profissional
34.  Por outro lado, a referida dissensão sequer ocorreu na jurisprudência, seja do STF, seja do TCU, considerando esclarecimento em julgado do Tribunal: 'Entende esta Corte de Contas que os conselhos de fiscalização de profissões regulamentadas têm natureza autárquica [...] Frise-se que o Pretório Excelso já havia, anteriormente, afirmado a natureza jurídica publicística dos conselhos':
Acórdão 341/2004-TCU-Plenário, relator ministro Walton Alencar Rodrigues
'Voto
Quanto ao mérito da consulta, convém tecer algumas considerações. Entende esta Corte de Contas que os conselhos de Fiscalização de Profissões Regulamentadas têm natureza autárquica, ainda que diferenciada, visto que detêm capacidade tributária ativa, imunidade tributária, munus público decorrente do exercício do poder de polícia delegado pelo Estado. Esses atributos são suficientes para fazer incidir sobre eles as normas gerais e princípios de direito público.
Nesse sentido, alinham-se, dentre outros, os seguintes arestos: Decisão 31/2001 - Plenário; Acórdão 179/2000-TCU-Plenário; Decisão 133/2000 - Plenário; Acórdão 213/99 - Plenário; Decisão 123/99 - Segunda Câmara; Decisão 69/99 - Plenário; Acórdão 212/98 - Segunda Câmara; Acórdão 209/98 - Segunda Câmara; Decisão 364/98 - Plenário; Acórdão 181/98 - Plenário; Acórdão 424/98 - Segunda Câmara; Acórdão 364/98 - Plenário; Decisão 119/98 - Segunda Câmara; Acórdão 329/98 - Segunda Câmara; Acórdão 390/98 - Segunda Câmara; Acórdão 151/98 - Segunda Câmara; Acórdão 209/98 - Segunda Câmara.
Corroborando o entendimento há muito assentado por esta Corte de Contas, o Egrégio Supremo Tribunal Federal, ao julgar o mérito da Adin 1.717/DF, declarou inconstitucionais os dispositivos do art. 58, caput, e §§ 1º, 2º, 4º, 5º, 6º, 7º e 8º, todos da Lei 9.469/98, que pretendiam subtrair os conselhos de fiscalização de profissões da órbita do regime de direito público (Acórdão prolatado em 7.11.2002, publicado no Diário de Justiça de 18.11.2002) . Frise-se que o Pretório Excelso já havia, anteriormente, afirmado a natureza jurídica publicística dos conselhos (Mandados de Segurança 21.797-9, em 9.3.2000, e 22.643-9, em 6.8.1998) .
[...]
Apesar de as entidades fiscalizadoras de profissões regulamentadas não estarem adstritas, pelas razões expostas, aos limites específicos definidos na Lei de Responsabilidade Fiscal, não estão isentas da incidência de normas gerais e de princípios que a regem. Vale dizer, dado o interesse público prevalente no desempenho de suas atribuições, os gestores dos conselhos devem observar as diretrizes fixadas no art. 1º, § 1º, da Lei Complementar 101/2000 de forma a contemplar a ação planejada e transparente, que possam prevenir riscos e corrigir desvios capazes de afetar o equilíbrio de suas contas. A necessidade de equilíbrio econômico e financeiro desses entes valem mais como regra de boa conduta na gestão da res publica do que propriamente uma política que efetivamente contribua para a política de estabilização fiscal do Estado brasileiro.
Acórdão
9.2. responder ao consulente que:
[...]
9.2.2. os conselhos de fiscalização profissional, apesar de não estarem sujeitos às limitações de despesa impostas pela Lei Complementar 101/2000, devem observar as normas gerais e princípios que norteiam a gestão pública responsável, com destaque para a ação planejada e transparente, que possam prevenir riscos e corrigir desvios capazes de afetar o equilíbrio de suas contas (art. 1º, § 1º) ;
9.2.3. os servidores dos conselhos de fiscalização profissional nunca foram regidos pela Lei 8.112/90 [...] uma vez que jamais foram detentores de cargos públicos criados por lei com vencimentos pagos pela União [...];'
Conselhos de fiscalização profissional como autarquias sui generis
35.  Quanto ao ¿ aceitável ¿ argumento de que os conselhos de fiscalização profissional são autarquias sui generis, tal se aplica a qualquer 'gênero' de autarquia. Ou seja, há diferentes 'gêneros' de autarquias, todos sui generis à maneira de cada um, sendo a 'peculiaridade' uma característica dos diferentes grupos, ou indivíduos, autárquicos. Em sentido mais estrito, há autarquias ainda mais peculiares, por exemplo:
a)   agências reguladoras;
b)   conselhos de fiscalização profissional;
c)   Banco Central do Brasil;
d)   Ordem dos Advogados do Brasil; ou
e)   Ordem dos Músicos do Brasil.
36.  No que se refere aos conselhos de fiscalização profissional, são sui generis ¿ no que o Jurisdicionado está de acordo ¿ em razão de características várias, algumas compartilhadas outras não,  com os diferentes gêneros: entidade criada por lei, interesse público, poder de polícia, regime funcional celetista, sujeição apenas parcial, ou principiológica, à Lei da Responsabilidade Fiscal, autonomia financeira, desvinculação do orçamento público, admissão de pessoal por concurso público, obrigação de transparência, obrigatoriedade de vinculação do profissional à respectiva autarquia, fiscalização profissional, sujeição a normas de Direito Público (como contraditório e ampla defesa) na atividade fiscalizatória, caráter corporativo, obrigatoriedade de licitar, não submissão das dívidas ao regime de precatórios, cobrança de contribuições parafiscais, autonomia na escolha de seus dirigentes.
Regime jurídico funcional aplicável aos conselhos de fiscalização profissional
37.  Quanto ao regime jurídico funcional aplicável aos conselhos de fiscalização profissional é o celetista, aceitando-se as razões de justificativa presentes nos autos (pç. 73-76) .
38.  O mesmo entendimento foi corroborado recentemente em julgado do STF, por maioria, cuja ementa foi trazida aos autos pelo próprio jurisdicionado (pç. 101, p. 1-2) :
STF: Ação Declaratória de Constitucionalidade ADC 36 DF (8/9/2020) 
'EMENTA: ORGANIZAÇÃO DO ESTADO. REGIME JURÍDICO ADMINISTRATIVO. NATUREZA SUI GENERIS DOS CONSELHOS DE FISCALIZAÇÃO PROFISSIONAL. POSSIBILIDADE DE CONTRATAÇÃO DE FUNCIONÁRIOS PELO REGIME DA CONSOLIDAÇÃO DAS LEIS DO TRABALHO. CONSTITUCIONALIDADE.
1. Os Conselhos Profissionais, enquanto autarquias corporativas criadas por lei com outorga para o exercício de atividade típica do Estado, tem maior grau de autonomia administrativa e financeira, constituindo espécie sui generis de pessoa jurídica de direito público não estatal, a qual não se aplica a obrigatoriedade do regime jurídico único preconizado pelo artigo 39 do texto constitucional.
2. Trata-se de natureza peculiar que justifica o afastamento de algumas das regras ordinárias impostas às pessoas jurídicas de direito público.
Precedentes: RE 938.837 (Rel. Min. EDSON FACHIN, redator p/ acórdão Min. MARCO AURÉLIO, Tribunal Pleno, julgado em 19/4/2017, DJe de 25/9/2017; e ADI 3.026 (Rel. Min. EROS GRAU, Tribunal Pleno, DJ de 29/9/2006.
3. Constitucionalidade da legislação que permite a contratação no âmbito dos Conselhos Profissionais sob o regime celetista. ADC 36 julgada procedente, para declarar a constitucionalidade do art. 58, § 3º, da Lei 9.649/1998. ADI 5367 e ADPF 367 julgadas improcedentes.'
39.  Embora o julgado do Supremo Tribunal tenha concluído pela 'não obrigatoriedade' do 'regime jurídico único' e pela 'permissividade' do regime celetista, o dispositivo declarado constitucional é mais claro:
Lei 9649/1998: Dispõe sobre a organização da Presidência da República e dos Ministérios
'Art. 58. Os serviços de fiscalização [...]
§ 3o Os empregados dos conselhos de fiscalização de profissões regulamentadas são regidos pela legislação trabalhista, sendo vedada qualquer forma de transposição, transferência ou deslocamento para o quadro da Administração Pública direta ou indireta.'
40.  Também é pacífica e clara a jurisprudência do Tribunal, a exemplo do já citado decisum:
Acórdão 341/2004-TCU-Plenário, Relator Ministro Walton Alencar Rodrigues
'9.2. responder ao consulente que: [...]
9.2.3. os servidores dos conselhos de fiscalização profissional nunca foram regidos pela Lei 8.112/90 [...] uma vez que jamais foram detentores de cargos públicos criados por lei com vencimentos pagos pela União [...];'
41.  De qualquer forma, não se aprofundará a análise do tema por ser desnecessário estabelecer, especificamente, o regime dos colaboradores dos conselhos ¿ se próprio, celetista, especial, misto ¿ ou os possíveis e distintos entendimentos ao longo do tempo, haja vista que o teto constitucional é indiferente ao regime funcional:
CF/1988
'Art. 37. A administração pública [...]
XI - a remuneração e o subsídio dos ocupantes de cargos, funções e empregos públicos da administração direta, autárquica e fundacional, dos membros de qualquer dos Poderes da União, dos Estados, do Distrito Federal e dos Municípios, dos detentores de mandato eletivo e dos demais agentes políticos [...]'
42.  O teto aplica-se a 'ocupantes de cargos, empregos e funções públicas', regimes próprio e celetista, portanto. A Constituição não excepciona autarquias atípicas, especiais ou sui generis que arrecadem contribuições fiscais ou parafiscais.
Aplicação do teto constitucional
43.  Quanto à aplicação do teto constitucional às remunerações dos empregados e ocupantes de cargos dos conselhos de fiscalização profissional, a jurisprudência do Tribunal, além de antiga e estável, não é inovadora, seguindo a Constituição, a lei e a jurisprudência do STF:
Acórdão 910/2004-TCU-Plenário, relator ministro Marcos Vinicios Vilaça
'Relatório
13.8 No tocante a ADIN nº 1.717, conforme observado no Relatório do Ministro-Relator Walton Alencar Rodrigues, proferido no Acórdão 341/04-P, ressaltou-se que a declaração de inconstitucionalidade de parágrafos do art. 58 da Lei nº 9.649/98 feita pelo STF, apenas ratificou, no que se refere à natureza dos conselhos, a posição anteriormente firmada por meio do Acórdão proferido no MS nº 21.797-9. Afirma, ainda que, 'a referida declaração de inconstitucionalidade não se sobrepôs a qualquer entendimento anteriormente firmado pela Suprema Corte sobre essa questão, não justificando, portanto, a submissão dos conselhos ao entendimento firmado sobre a sua natureza pública apenas a partir da data de publicação do Acórdão proferido na referida ADIN'. Portanto, tendo o Supremo Tribunal Federal julgado o mérito das contendas, há de se acatar o posicionamento ali adotado e exigir sua observância, a partir, no entanto, de sua publicação no Diário da Justiça (18/05/2001) , e, não, como antes deliberado, a contar da data da sessão em que foi prolatado (09/03/2000) , conforme entendimento firmado pelo Tribunal no item 9.2.4 do referido Acórdão.
Voto
4. A inspeção realizada no CFF abrangeu o período de janeiro de 2001 a agosto de 2002. Foram constatadas as seguintes irregularidades, que motivaram a audiência dos responsáveis pelo Conselho no período indicado: [...]
f) pagamento de salários superiores ao teto constitucional.
Acórdão
9.3. determinar ao Conselho Federal de Farmácia que:
9.3.1. se abstenha de admitir pessoal sem a realização de prévio concurso público, [...];
9.3.2. se abstenha de realizar ascensão funcional ou concurso interno, uma vez que esses procedimentos afrontam o art. 37, II, da Constituição Federal; [...]
9.3.7. ajuste os salários de servidores e dirigentes ao limite de remuneração estabelecido no art. 37, IX [corrigido para 'XI', por meio do Acórdão 470/2005-TCU-Plenário, Relator Ministro Marcos Vinicios Vilaça], da Constituição Federal;'
Acórdão 2950/2011-TCU-Plenário, Relator José Mucio Monteiro
'9.5. determinar ao Conselho Federal de Farmácia que: [...]
9.5.3. em observância à determinação contida no item 9.3.7 do Acórdão 910/2004-TCU-Plenário, ajuste a tabela salarial da entidade de forma a não contemplar remunerações acima do estabelecido no art. 37, inciso XI, da Constituição Federal e, caso algum salário ultrapasse o teto remuneratório, efetue a glosa dos valores excedentes;'
Acórdão 2711/2015-TCU-Plenário, Relator Ministro Marcos Bemquerer Costa
'Voto
9.  Com base na folha de pagamento de julho/2012, verificou-se que o empregado do Crea/SP Sr. [...] percebia salário, sem a devida implantação da rubrica 'abate-teto', em patamar superior ao teto constitucional. [...]. 
10.  Consta informação nos autos que a rubrica 'abate-teto' somente foi implementada pelo Crea/SP a partir de janeiro/2013 (Peça 35, p. 10) , por força de liminar concedida na Ação Civil Pública 019916-14.2012.4.03.6100-JFSP, ajuizada pelo Ministério Público Federal em desfavor do Crea/SP e do Sr. [...].
11. Conforme pesquisa processual, na referida ação civil foi prolatada sentença de mérito, julgando-a procedente (disponibilizada eletronicamente em 27/11/2013) , por meio da qual foi determinado ao Crea/SP a redução da remuneração do aludido empregado de modo a adequá-la ao teto constitucionalmente previsto; pendente, porém, de decisão de mérito a apelação manejada pelo Sr. Waldir Ronaldo Rodrigues (Processo 2012.61.00.019916-6, 26ª Vara/JFSP, Quinta Turma) .  [...]
25. Os argumentos do responsável não se sustentam. O art. 37, inciso XI, da CF define dentre os destinatários da regra do teto os titulares de cargos, empregos e funções da Administração Direta, autárquica e fundacional, alcançando pois os Conselhos de Fiscalização de Profissões regulamentadas, dada a natureza autárquica de tais entidades assim já consagrada pela Suprema Corte (ADI 1.717-6/DF, MS 21.797-9, MS 22.643-9) , porquanto arrecadam e gerenciam recursos de natureza parafiscal, e sujeitam-se às normas gerais e princípios de direito público e ao controle jurisdicional do TCU.
26.  Também não prospera a tese de excluir da remuneração as vantagens pessoais [...].
27.  Esta Corte de Contas ao examinar caso concreto de inobservância do teto constitucional em Conselho de Fiscalização de Profissão Regulamentada determinou ao jurisdicionado o ajuste nos salários ao limite da remuneração do art. 37, inciso XI, da CF, além de determinar a realização da glosa relativa aos valores excedentes (v.g.: Acórdão 910/2004, alterado pelo Acórdão 470/2005; Acórdão 2950/2011-TCU-Plenário) .
Acórdão
9.7. determinar ao Crea/SP, com fundamento no art. 250, inciso II, do RI/TCU, que no prazo de 180 dias adote as seguintes medidas, com comunicação ao Tribunal das providências adotadas:
9.7.1. exclua as referências salariais acima do teto constitucional de sua tabela remuneratória, em observância ao limite do teto remuneratório constitucional; [...]
9.7.4. apure, após a efetivação das correções de que trata o subitem anterior, o montante pago irregularmente acima do teto constitucional na remuneração do Sr. [...] e adote as providências administrativas para o devido ressarcimento, instaurando, se necessário, a devida tomada de contas especial;'
Acórdão 871/2016-TCU-Plenário, Relator Ministro Augusto Sherman Cavalcanti
'Voto
6.  A Constituição Federal estabelece, em seu art. 37, inciso XI, que a remuneração e o subsídio dos ocupantes de cargos, funções e empregos públicos da administração direta, autárquica e fundacional não poderão exceder o subsídio dos Ministros do Supremo Tribunal Federal. O § 9º do referido dispositivo estende a limitação às empresas públicas e às sociedades de economia mista, e suas subsidiárias, mas apenas às que receberem recursos da União, dos Estados, do Distrito Federal ou dos Municípios para pagamento de despesas de pessoal ou de custeio em geral.
7.  Assim, somente para as empresas públicas e as sociedades de economia mista, e suas subsidiárias, é que o texto constitucional restringe a submissão ao teto às entidades que recebam recursos públicos para pagamento despesas de pessoal ou de custeio. Os conselhos de fiscalização profissional, contudo, não se classificam como tal.
8.  São diversas as decisões desta Corte que declaram a natureza autárquica dos conselhos, a exemplo do Acórdão 249/2015-TCU-Plenário: [...]
9.  De igual forma, o recente Acórdão 2711/2015-TCU-Plenário confirma esse entendimento, ressaltando decisões do Supremo Tribunal Federal no mesmo sentido, como também trata da submissão dos conselhos ao teto constitucional:[...]
Acórdão
9.2. firmar o entendimento de que, aos conselhos de fiscalização profissional, por serem entidades de natureza autárquica, deve-se aplicar o teto constitucional previsto no art. 37, inciso XI, da CF/1988;
Acórdão 73/2017-TCU-Plenário, Relator Ministro José Mucio Monteiro
9.4. reiterar a determinação objeto do item 9.4 do Acórdão 1001/2016-TCU-Plenário para que o Presidente do Conselho Federal de Farmácia adote medidas, observando os princípios que norteiam o processo administrativo, a fim de obter o ressarcimento do dano causado ao CFF, junto ao empregado abaixo indicado, que recebeu salários acima do teto remuneratório, nos meses indicados, em razão da fruição de horas extras:'
44.  O julgado seguinte é particularmente interessante, porquanto noticia o trânsito em julgado de sentença condenatória ¿ em Ação Civil Pública, ajuizada pelo Ministério Público Federal ¿ determinando ao Crea-SP a adequação de remuneração de empregado ao teto constitucional:
Acórdão 589/2017-TCU-Plenário, relatora ministra Ana Arraes
'Voto
10.   Decerto, o acórdão ora recorrido não fixou entendimento sobre o tema, mas apenas seguiu a jurisprudência anterior quanto à aplicação do limite de remuneração estabelecido no art. 37, inciso XI, da Constituição de 1998 aos conselhos de profissões, por sua natureza autárquica sui generis, consoante os acórdãos 910/2004, 470/2005, 1.137/2006, 2.950/2011 e 1.449/2014, todos do Plenário.
11.   [...] foi seguido o entendimento do Ministério Público junto ao Tribunal - MPTCU de que, 'para a administração direta, autárquica e fundacional, a Carta Magna tratou o teto constitucional como regra'. Naquele decisum, o TCU, inclusive, ratificou os precedentes e firmou o entendimento 'de que, aos conselhos de fiscalização profissional, por serem entidades de natureza autárquica, deve-se aplicar o teto constitucional previsto no art. 37, inciso XI, da CF/1988' (subitem 9.2) . [...]
13.  Mesmo ciente de parecer jurídico emitido no âmbito do Crea/SP que apontou, com base em deliberações judiciais sobre o assunto, para a necessidade de observância do limite remuneratório constitucional nos pagamentos aos integrantes do quadro de pessoal daquele conselho, salvo apenas as parcelas indenizatórias (peça 35, p. 129/46) , [...]
20.  Além disso, registro que a apelação interposta por [...] (processo 0019916-14.2012.4.03.6100/SP) contra a sentença proferida na ação civil pública ajuizada pelo Ministério Público Federal (que determinou ao Crea/SP a redução da remuneração do recorrente de modo a adequá-la ao teto constitucionalmente previsto) foi desprovida pelo Tribunal Regional Federal da 3ª Região em maio de 2016, conforme a seguinte ementa: 
'PROCESSO CIVIL. AÇÃO CIVIL PÚBLICA. MINISTÉRIO PÚBLICO FEDERAL. FUNDAMENTAÇÃO. COISA JULGADA. FALTA DE INTERESSE RECURSAL. APELO DO CREA/SP NÃO CONHECIDO. REMUNERAÇÃO. TETO CONSTITUCIONAL. EMENDA CONSTITUCIONAL Nº 41/03. APLICAÇÃO IMEDIATA. VERBAS DE NATUREZA PESSOAL. RECURSO DESPROVIDO.
1. A fundamentação da decisão não faz coisa julgada e não serve como motivo para configurar interesse recursal na modificação do julgado. Recurso não conhecido.
2. A Emenda Constitucional nº 41/03 conferiu nova redação ao art. 37, XI, da Constituição Federal, com instituição de tetos de remuneração diferenciados e manutenção da inclusão das vantagens pessoais na limitação do teto.
3. No julgamento do RE nº 609381/GO o STF concluiu pela eficácia imediata do teto de retribuição estabelecido pela Emenda Constitucional nº 41/03 e que os valores que ultrapassam o limite estabelecido não podem ser reclamados com base na garantia da irredutibilidade de vencimentos.
4. O Plenário do Supremo Tribunal Federal firmou entendimento no RE nº 606358 de que as vantagens pessoais auferidas antes da Emenda Constitucional nº 41/03 também devem ser incluídas para efeito de observância do teto constitucional.
5. Recurso do CREA/SP não conhecido. Apelação de [...] desprovida.'
'21.   Após a negativa de provimento a embargos de declaração do Crea/SP, a sentença condenatória transitou em julgado em 28/9/2016 (http://www.trf3.jus.br/, consulta feita em 23/3/2017) .
Acórdão
ACORDAM os ministros do Tribunal de Contas da União, reunidos em sessão do Plenário, ante as razões expostas pela relatora e com fundamento no art. 48 da Lei 8.443/1992, em:
9.1. conhecer dos pedidos de reexame e negar-lhes provimento;'
Receitas de competência da União
45.  Quanto à receita dos conselhos de fiscalização profissional, é estabelecida por lei e de competência da União, embora não contabilmente inclusa no Orçamento Público Federal. É oportuno citar trecho do voto condutor da mencionada ADIN-1.717-6, quando transcreve parecer da Procuradoria Geral da República:
Ação Direta de Inconstitucionalidade 1.717-6 (07/11/2002) 
'Voto do Ministro-Relator Sydney Sanches
E agora, no ensejo deste julgamento de mérito, não me convenci do contrário, sobretudo em face do parecer da Procuradoria Geral da República [...]
11. Já no § 4º, os referidos conselhos são autorizados a fixar, cobrar e executar as contribuições anuais devidas por pessoas físicas ou jurídicas, bem como preços de serviços e multas, as quais constituem receitas próprias. 
12. Ocorre que essas contribuições possuem caráter tributário, ou seja, são tributos, de competência da União Federal [...] 'sujeito ativo da obrigação é a pessoa de direito público titular da competência para exigir seu cumprimento.'
46.  Os conselhos de fiscalização profissional sustentam-se pela cobrança de contribuições fiscais (ou tributárias) ¿ ou parafiscais (ou para-tributárias) ¿ de competência da União, estabelecidas por lei, atribuídas aos conselhos, não por descentralização orçamentária, mas por delegação.
Hipótese da 'privatização' das receitas
47.  Admitindo-se a hipótese de que o atributo 'público' aplicado às receitas constitua-se estorvo aos conselhos profissionais, que almejariam estar desimpedidos para, discricionariamente, carrear seus recursos a um único beneficiário, ou a um pequeno grupo (como no caso do CRQ/IV-SP) , ou à totalidade do quadro funcional; nesse caso adviriam consequências. Consequências essas cuja estimativa é desnecessária, uma vez que há caso concreto a ser examinado, a título de ilustração, como se fará a seguir.
48.  A Ordem dos Músicos do Brasil (OMB) , Sistema de Fiscalização Profissional formado pelo Conselho Federal e conselhos regionais, dispunha de seis fontes ordinárias de receita, de naturezas públicas, quando da sua instituição pela Lei 3.857/1960:
a)   oriunda do Fundo Social Sindical (FSS) ;
b)   oriunda dos profissionais registrados:
i.  taxa de inscrição;
ii.  taxa de expedição de carteira profissional; e
iii.  anuidade;
c)   multas; e
d)   taxa sobre contratos celebrados com músicos estrangeiros.
49.  Em um primeiro momento (17/12/1964) , a destinação dos recursos do FSS e o próprio Fundo foram alterados por lei superveniente (Lei 4.589/1964) , o que bloqueou o acesso da OMB a essa fonte.
50.  Mais tarde, em 1º/8/2011, o Plenário do Supremo Tribunal Federal ¿ ao negar provimento a 'recurso extraordinário contra acórdão do Tribunal Regional Federal da 4ª Região que decidiu, com fundamento no art. 5º, incisos IX e XIII, da Constituição Federal, que a atividade de músico não depende de qualquer registro ou licença e que a sua livre expressão não pode ser impedida por interesses da OMB' ¿ acolheu entendimento de que a 'atividade de músico prescinde de controle', o que restringiu drasticamente (embora não tenha esgotado) as três fontes de recursos da OMB vinculadas ao profissionais registrados (inscrição, carteira e anuidade) :
STF - RE 414.426-SC (pç. 3) :
'Ementa
Nem todos os ofícios ou profissões podem ser condicionadas ao cumprimento de condições legais para o seu exercício. A regra é a liberdade. Apenas quando houver potencial lesivo na atividade é que pode ser exigida inscrição em conselho de fiscalização profissional. A atividade de músico prescinde de controle. Constitui, ademais, manifestação artística protegida pela garantia da liberdade de expressão.
Voto da Ministra Relatora Ellen Gracie
8. Exigir do músico inscrição em conselho para o exercício da sua atividade equivaleria a exigir do escritor o mesmo, ou do jornalista. Para exercer atividade de músico, para escrever e publicar romances, contos ou poemas [...] não há que se exigir qualificação específica nem requisito formal.
Trata-se de atividades estritamente vinculadas à própria liberdade de expressão [...].
Acórdão
[...] acordam [...] em Sessão Plenária [...] por unanimidade de votos, em negar provimento ao recurso extraordinário, nos termos do voto da relatora.'
51.  Na esteira da decisão do Supremo Tribunal, os contratantes de músicos estrangeiros buscaram o Judiciário (em 'uma enxurrada de ações judiciais movidas pelas produtoras') , ou outros meios, para eximirem-se do pagamento da correspondente taxa ¿ a qual, em tese, não fora explicitamente tratada no referido julgado do STF ¿ o que tem dificultado significativamente o acesso da OMB a essa fonte (TC Processo 027.457/2018-4, pç. 1) .
52.  Quanto à receita de multas, comprometeu-se, por razões óbvias, considerando a drástica redução da atividade de 'controle' que a OMB pode exercer.
53.  Seria de se esperar que a OMB, agora desvencilhada das amarras e empecilhos públicos, teria liberdade para angariar recursos e despendê-los discricionariamente, como poderia entender o CRQ/IV-SP. Entretanto não é o que ocorre, o que pode ser constatado na manifestação do Presidente da OMB nos autos de representação de sua autoria, quando relata a situação do sistema: insolvência, salários atrasados, inadimplência generalizada:
Representação da OMB (TC Processo 027.457/2018-4, pç. 1) :
'4.2. [...] a entidade está à beira da falência, pois sua insolvência já é realidade. Praticamente todo o patrimônio da OMB encontra-se indisponível para movimentação, impossibilitando a continuidade das atividades da instituição, já que é impossível o adimplemento das obrigações até que sejam aplicadas as normas que tratam das fontes de custeio da instituição.
4.3. Cumpre frisar que foi feita a rescisão de quase todos os funcionários e os salários dos que ainda estão trabalhando estão atrasados e não há sequer recursos para quitar contas como água, luz e telefone, condomínio da sede onde funciona a entidade, que já estão em atraso, causando enormes prejuízos à categoria que depende da OMB para proteção e luta dos seus interesses. Existem várias demandas judiciais trabalhistas [...] existindo diversas RPV's e Precatórios pendentes de pagamento, o que agrava ainda mais a situação financeira da entidade.
4.4. Não se pode perder de vista que vários Conselhos Regionais possuem suas contas bloqueadas, via BACENJUD, em virtude das demandas trabalhistas, o que inviabiliza o normal funcionamento da instituição. Saliente-se que o imóvel sede do Conselho Federal em Brasília encontra-se penhorado nos autos das demandas nº 63733-32.2015.4.01.3400, 0054337-31.2015.4.01.3400 e apenas não foi arrematada em hasta pública por nulidades verificadas no processo, já que foram apresentadas propostas para arrematação. Além disso, existem ainda ações de cobranças de condomínios do imóvel sede do Conselho Regional, além de cobrança de honorários de advogados, contratos inadimplidos, ações trabalhistas entre outros, o que demonstra a gravidade da situação.'
54.  A grave situação em que se encontra a OMB demonstra as consequências da perda do múnus público e do caráter tributário ou fiscal (para-tributário ou parafiscal) das receitas de conselho profissional sobre a sustentabilidade e, em particular, sobre a folha de pagamento.
Igualdade e dignidade
55.  Também há o argumento de que a aplicação do teto constitucional violaria outros princípios também constitucionais:
' (...) seria incompatível a aplicação do teto constitucional [...] visto que, além de engessar a progressão salarial, com o tempo poderá até igualar salários de outros empregados que viessem a atingir o teto com os seus superiores hierárquicos, com funções e responsabilidades distintas (pç. 18, p. 24) .
A submissão ao teto representaria uma clara violação ao princípio constitucional da igualdade, como também aos outros princípios constitucionais aqui mencionados, como o da própria dignidade humana e o do valor social do trabalho' (pç. 76, p. 34) .
56.  O jurisdicionado, por exemplo, se opõe a que um supervisor (de mais baixa hierarquia) venha a perceber o mesmo que um gerente (de mais alta hierarquia) , o que violaria a igualdade e dignidade humanas e o valor social do trabalho. 
57.  Sob esse aspecto, as consequências da aplicação do teto constitucional à Administração Federal Direta são similares às que se mostram nos conselhos profissionais, e ainda muito mais claras e acentuadas.
58.  Esse fenômeno ocorre corriqueiramente entre os sujeitos ao teto constitucional, não sendo exclusividade de regime funcional. Não há impedimento (exista ou não o caso concreto) , por exemplo, a que um ministro de Estado, em razão de peculiaridades legais do 'abate-teto', perceba remuneração inferior à de servidor de terceiro escalão do mesmo Ministério. Tal ocorrência não viola o Princípio da Igualdade (antes é demonstração dele) ; nem fere a 'dignidade humana' (antes é demonstração dela) ; nem torna o ministro indigno de dirigir o corpo técnico, nem faz do servidor de terceiro escalão indigno de receber remuneração maior do que a do ministro. Justamente é o 'valor social do trabalho' que ampara a ¿ eventual ¿ remuneração superior do servidor de terceiro escalão.
59.  Ao termo da titularidade, o ex-ministro não terá direito a aposentadoria especial em razão de sua remuneração ter sofrido o 'abate-teto', ou de ter ocupado cargo de natureza especial.
60.  O controle do 'teto constitucional' se dá porque as fontes dos recursos remuneradores são públicas, tanto no caso da Administração Direta, instituídas por lei, como no caso dos conselhos de fiscalização profissional, instituídas por lei, o que justifica o limite remuneratório.
Mérito das remunerações acima do teto
61.  Compulsando os autos, em particular as diferentes versões do plano de cargos e salários do CRQ/IV-SP e, especialmente, as descrições e atribuições dos diferentes cargos de livre provimento (pç. 21, p. 46-51; pç. 36, p. 11-15) , não se identifica evidência de que os referidos cargos sejam mais exigentes do que os cargos de direção e assessoramento (DAS) do Poder Executivo, como para justificar remuneração a maior, custeada com contribuição fiscal (ou parafiscal) de competência da União. 
62.  O cargo de 'superintendente' do Regional não é mais exigente que o de Secretário-Executivo de Ministério. O de 'gerente' não é mais exigente, ou de maior responsabilidade, do que o de titular de Secretaria. Mais especificamente, não há evidência de que o cargo de 'gerente jurídico', por exemplo, seja mais exigente, ou requeira maior conhecimento e habilidade, que o de Procurador da União, da Fazenda ou do Banco Central e, por consequência, o de Procurador-Geral, todos esses sujeitos ao 'teto constitucional'.
63.  Quanto à dedicação dos empregados comissionados do CRQ/IV-SP, trabalhando em horários fora do expediente sem o correspondente recebimento de hora-extra, a parte de se assinalar e reconhecer a conduta, ela não é distinta da de tantos outros servidores e empregados da Administração que procedem da mesma forma, mesmo não percebendo função gratificada, ou percebendo-a, caso em que estão, comumente, obrigados ao 'regime de tempo integral', com fundamento na Lei 8.168/1991, art. 1º, § 5º. 
Conflito entre PCS e teto constitucional
64.  Em resposta a diligência do Tribunal, juntou-se aos autos memorando subscrito pelo gerente de Recursos Humanos, endereçado ao superintendente, ambos beneficiários de remunerações acima do teto constitucional, advogando que a matemática do PCS seria 'implacável', de forma a inviabilizar a aplicação do 'abate-teto':
'Memo 001/GRH/2019
Memorando da Gerência de Recursos Humanos (01/04/2019) (pç. 20, p. 26-57) 
65) Por conta dos ACT'S e da gestão do PCS, mais 5 (cinco) funcionários, Gerentes, passaram a superar o teto constitucional, até porque o teto constitucional passou a ficar congelado por alguns anos [...].
66) Obviamente a matemática é implacável, todos os funcionários regidos pela CLT, sob o mando de um acordo coletivo negociado e celebrado anualmente [...] como não aplicar os reajustes salariais concedidos a todos? [...]
68) Ressalte-se que as avaliações dos cargos de direção e chefia (Superintendente, Gerentes, Supervisores, Assessores e Assistente) se dão pela denominada avaliação cruzada [...]
71) Obviamente estes funcionários passaram a atingir o teto constitucional por serem os funcionários mais antigos do Órgão e ocuparem cargos de comando na estrutura organizacional atual do CRQ-IV [...] porém todos estes salários bases que fazem jus, estão contemplados legalmente na estrutura remuneratória [...]
77) E ainda, se estes níveis de salários bases, assentados nestas Tabelas Salariais integrantes do Normativo do PCS, ao longo de sua implantação, estiveram ou estão acima do teto constitucional, isso é consequência da gestão do instrumento [...]
78) [...] dentro desta legalidade construída e determinada pelo TAC, portanto, como deixar de atualizar a referida Tabela Salarial?
79) Frise-se, que o CRQ-IV, para cumprir determinação do TAC, contratou4 empresa especializada de gestão de recursos humanos em direito público [...]
83) Estaria o instrumento fadado à morte desde a sua criação e implantação? [...]
92) Portanto, a remuneração atual destes funcionários hoje, considerados acima do teto constitucional (Quadro - doc. 93) , é fruto de suas conquistas ao longo de suas carreiras profissionais dentro no CRQ-IV[...]
93) Caso o subsídio do Ministro do STF (teto constitucional) não seja reajustado anualmente, outros funcionários deste CRQ-IV, além destes envolvidos, em um futuro próximo também incidirão no referido teto, gerando situações injustas à aplicação deste aos funcionários de conselhos profissionais que são regidos pela CLT.
94) Trata-se de uma situação complexa a ser solucionada [...]'
65.  O teto constitucional e o correspondente 'abate-teto' aplicam-se tanto à prevenção de remuneração superior como à correção dela. Ou seja: as remunerações acima do teto ¿ eventualmente previstas em lei ou regulamento ¿ constituem-se em 'uma' das aplicações do 'abate-teto'.
66.  A apreensão que aflige os empregados do CRQ/IV-SP beneficiários de altas remunerações não é nova nem exclusiva. Tanto os agentes regidos por regime funcional próprio como os regidos pela Consolidação das Leis do Trabalho (CLT) (a exemplo de empregados de empresas públicas dependentes, ocupantes de cargo em comissão, empregados municipais sob esse regime) sujeitam-se ao teto constitucional.
67.  Mesmo antes da CF/1988, já havia inciativas de limitar as remunerações, a exemplo do Decreto-Lei 1.971/1982, art. 1º; até consolidar-se por meio da EC 41/2003, há mais de dezoito anos, portanto. 
68.  A situação não é complexa e resolve-se pela aplicação da hierarquia das normas: a Deliberação Plenária-CRQ/IV-SP 21/2016 (pç. 21, p. 8-88) , que instituiu o PCS, é hierarquicamente inferior à CF/1988, prevalecendo, portanto, a segunda.
Benesses 
69.  Em suas razões de justificativa, Catia Stellio Sashida, gerente jurídica, procuradora do CRQ/IV-SP, também beneficiária de remunerações acima do teto, argumentou: 'Portanto, seria incoerente que os conselhos se sujeitassem às restrições impostas àqueles entes que recebem recursos da União e, por outro lado, não gozassem de idênticas benesses aplicadas aos mesmos' (pç. 76, p.20) .
70.  O argumento é triplamente improcedente: 
a)   em primeiro lugar os conselhos de fiscalização custeiam-se com contribuições parafiscais de competência da União, arrecadadas por delegação;
b)   em segundo, as restrições impostas aos conselhos são apenas um subconjunto das que se impõem às instituições dependentes do Orçamento Público Federal, ou seja: as restrições não são as mesmas, mas em menor número; e
c)   em terceiro, no que se refere especificamente ao teto constitucional, a benesse que a Administração goza é a mesma concedida aos 'Conselhos de Fiscalização': tanto aquela como esses gozam da mesma benesse de limitar o teto remuneratório de seus colaboradores, de forma a viabilizar a gestão impessoal, pública, moral, eficiente, racional, sustentável.
71.  Ressalva-se que se pode conjeturar que a Procuradora do CRQ/IV-SP, quando se referiu ao gozo de 'benesses' pelos conselhos, tivesse a intenção de se referir ao gozo de benesses por ela mesma e pelos empregados dos referidos conselhos.
Comparação entre diferentes regimes
72.  Presentes nos autos há argumentações de interessados e de parecerista jurídico advogando que benefícios de servidores públicos ¿ como integralidade e paridade da aposentadoria ¿ não se aplicam a empregados púbicos, de forma que esses não deveriam se sujeitar ao teto constitucional, como compensação. 
Parecer Souto Duarte Advogados (31/07/2018) (pç. 25, p. 28, 36-37) :
'Frisa-se que os Conselhos Profissionais são classificados como autarquias atípicas, da administração pública indireta, e nesse passo, apesar de deterem autonomia administrativa, financeira e patrimonial, não são submetidos aos benefícios concedidos aos servidores públicos, como por exemplo, aposentadorias integras, estabilidade, aumento salarial concedido por meio de lei etc. [...]
Logo, o CRQ, ainda que admitido como autarquia, não é uma autarquia em sentido estrito, mas sim 'sui generis' ou 'atípica', da administração pública indireta, e aos seus empregados aplicam-se as normas na CLT e não aquelas normas destinadas aos servidores públicos da União, não fazendo jus a quaisquer vantagens provenientes de legislação que trata do funcionalismo público, em especial a aposentadoria integral. [...]
Logo, entendemos que se os funcionários do CRQ não possuem direito aos benefícios dos funcionários públicos, nesta linha de ideias, não deverão arcar com o ônus da referida categoria, tal como limite de teto remuneratório.'
Memorando 001/GRH/2019 da Gerência de Recursos Humanos (01/04/2019) (p. 20, p. 53) 
'94) Trata-se de uma situação complexa a ser solucionada, porque não se pode igualar remuneração entre carreiras e regimes diferentes (regime jurídico único X CLT) apenas matematicamente, portanto, não dá para aferir-se serem estes pagamentos irregulares neste CRQ-IV, para que deixasse de pagar as remunerações destes funcionários, até porque a carreira pública da magistratura (subsídio de Ministro de STF) possui um elenco de auxílios indenizatórios, como o polêmico auxílio-moradia e outros mais, ditos penduricalhos, inclusive com direitos trabalhistas adquiridos por decisões judiciais, de planos econômicos e etc, que não são incluídos no somatório do teto constitucional.'
Memorial Catia Stellio Sashida (09/03/2021) (pç. 101, p. 10, 19) :
'n) Assim, mais uma vez considerando a balança de sujeições e benesses, vê-se que enquanto os servidores públicos sujeitam-se ao teto constitucional em suas remunerações, em contrapartida, têm a vantagem de, ao se aposentarem, conservar esse mesmo teto, o mesmo não ocorre com os empregados dos Conselhos, aos quais seria imposto o teto durante a atividade laboral e, ao se aposentarem, haveria outro teto, que é o do Regime Geral do INSS, ou seja, uma brusca e acentuadíssima queda em seu padrão de remuneração e de vida; [...]
46) Dentre tais direitos destaca-se a incidência do Regime Próprio de Aposentadoria dos servidores públicos da União, pois os mesmos têm direito à aposentadoria integral pela média das remunerações e, alguns, à aposentadoria pela última remuneração e com direito à paridade, nos reajustes, com os servidores da ativa. [...]
48) A desigualdade de tratamento, portanto, é gritante, se o teto constitucional atual é de R$ 39.200,00, o servidor público que ganha este valor poderá se aposentar e continuar com os seus proventos integrais ou próximos deles, e ainda com paridade aos servidores da ativa e o reajuste do próprio teto constitucional, mantendo ou até mesmo melhorando o seu padrão de vida.'
73.  O argumento padece de estreiteza, insuficiência técnico-jurídica e apressada generalização. Sem a intenção de esgotar, nem mesmo detalhar o tema: o regime jurídico funcional dos 'agentes públicos', cujas remunerações sujeitam-se ao teto constitucional, é, de fato, uma família de diferentes gêneros, que compartilham algumas características, outras não. Entre os regimes da mencionada família:
a)   próprio dos servidores civis da União;
b)   próprio dos servidores militares da União;
c)   celetista:
i.  dos empregados de empresas públicas dependentes da União; ou
ii.  dos ocupantes de cargo em comissão sem vínculo com a Administração;
d)   próprios dos servidores de cada uma das Unidades da Federação;
e)   próprios dos servidores dos municípios que os possuam; ou
f)   celetista de empregados dos municípios que pratiquem esse regime.
74.  Quanto aos regimes previdenciários, além de admitirem espécies vinculadas a carreiras, as diferenças entre eles também são 'geracionais', a depender da data de vinculação do agente à Administração Pública e da continuidade desse vínculo.
75.  As remunerações dos agentes abrangidos por esses diferentes regimes estão sujeitas, em geral, ao teto constitucional; ao passo que os benefícios de aposentadoria ¿ paridade e integralidade ¿   não são comuns a todos.
76.  O teto remuneratório também se aplica às empresas públicas dependentes da União, ao passo que seus empregados são sujeitos ao regime funcional celetista e ao Regime Geral da Previdência Social (RGPS) .
77.  Quanto ao 'servidor público civil ocupante de cargo em comissão, sem vínculo efetivo com a União, Autarquias, inclusive em regime especial, e Fundações Públicas Federais, vincula-se obrigatoriamente ao Regime Geral de Previdência Social', com fundamento na Lei 8.647/1993, art. 1º; a esses servidores também se aplica o teto remuneratório.
78.  Quanto à 'paridade', já transcorreram mais de dezoito anos desde que ela não mais ampara a aposentadoria do servidor público civil admitido após a EC 41/2003; entretanto o teto remuneratório continua sendo aplicado a esse servidor.
79.  Quanto à 'integralidade', já transcorreram dez anos desde que ela não mais vige para a aposentadoria do servidor público civil admitido após o advento da Lei 12.618/2012; entretanto o teto remuneratório continua sendo aplicado a esse servidor. 
Boa-fé dos recebimentos de função gratificada e superiores ao teto constitucional
80.  O jurisdicionado afirma que o recebimento de funções gratificadas e de remunerações acima do teto (ou supostamente superiores) se deu de boa-fé:
'É certo que se trata de verbas de caráter alimentar, recebidas pelos empregados indubitavelmente de boa-fé (pç. 18, p. 24) .
 (...) e) que não seja condenada ao ressarcimento dos salários supostamente recebidos acima do permitido, vez que os salários têm caráter alimentar foram e recebidos de absoluta boa-fé em face da conhecida controvérsia jurídica sobre a questão, com aplicação da Súmula 249 desse E. TCU (pç. 76, p. 35) '
81.  Considerando as orientações do ministro-relator (pç. 115) ; e considerando a reanálise da documentação juntada aos autos; verifica-se que a referida boa-fé não é indubitável nem absoluta.
82.  O primeiro indício foi a aprovação do PCS na Reunião Plenária do CRQ/IV-SP 1.505/2006,  de 31/10/2006 (pç. 21, p. 7-88) , da qual participaram dez conselheiros (inclusive presidente e vice) , entre eles dois conselheiros titulares que eram também membros da diretoria, que eram também empregados do regional e que eram também gerentes antigos, diretamente interessados no PCS e, no dizer do então presidente: 'empregados que ocupavam cargo de gerente à época da implantação do PCS' e que 'já recebiam os maiores salários da autarquia' (pç. 95) , o que caracteriza indício de conflito de interesses, considerando que os mencionados dois conselheiros, que aprovaram o PCS, seriam diretamente beneficiados por ele: 
a)   Ernesto Hiromiti Okamura (conselheiro titular, 1º tesoureiro da diretoria, empregado: gerente de secretaria) ; e
b)   José Glauco Grandi (conselheiro titular, 2º tesoureiro da diretoria, empregado: diretor executivo) .
83.  O segundo indício é um documento juntado pelo jurisdicionado a título de 'parecer jurídico', datado de 25/3/2013 (pç. 25, p. 22-24) , que teria embasado as remunerações superiores ao teto constitucional: as folhas não apresentam timbre, não são numeradas e nem rubricadas, três detalhes de pouca significação se tomados isoladamente. Entretanto o documento também não está assinado, não há identificação de advogado-autor, nem registro na OAB de quem o subscreve; indícios de inépcia formal da peça.
84.  O aspecto mais notável, entretanto, é a insuficiência material do documento, que cita apenas um dispositivo constitucional, nenhuma jurisprudência e nenhuma doutrina: uma dúzia de parágrafos esparsos de escasso conteúdo, misturando indiscriminadamente conceitos de salário, vencimentos, 'provimentos', proventos, verba, carga remuneratória; 'irredutibilidade de vencimentos', 'irredutibilidade salarial', 'irredutibilidade salarial de vencimentos'. O 'parecer' apresenta a tese de 'irredutibilidade salarial de vencimentos' de 'servidores públicos', tese inaplicável aos conselhos profissionais, haja vista que o quadro dessas entidades é de empregados e não de servidores. O 'parecer' menciona 'servidor' cinco vezes, 'empregado' nenhuma. Por outro lado, ao contrário do que pretende o 'parecer', o teto remuneratório (ou 'abate-teto') é aplicado diuturnamente aos servidores públicos, prática com a qual até o Jurisdicionado está de acordo.
85.  Considerando que o referido 'parecer' embasou decisão de autarquia; considerando os indícios de inépcia formal da peça; considerando os indícios de inépcia material do mencionado 'parecer'; considerando o indício de exercício ilegal da profissão de advogado, haja vista que consultoria e assessoria jurídicas são privativas da advocacia, com fundamento na Lei 8.906/1994, art. 1º, inc. II; e considerando que essa matéria é estranha à competência do Tribunal; propõe-se comunicação à Ordem dos Advogados do Brasil, para as providências que julgar cabíveis.
86.  O terceiro indício é o parecer técnico contábil da Gerência de Contabilidade, de 28/9/2016 (pç. 22, p. 38-39) , recomendando 'provisão para esta contingência trabalhista previsível' (R$ 2.361.218,64) , a saber: possível reclamatória trabalhista dos empregados exercentes de cargo de livre provimento e que não recebiam a gratificação até então; 'de modo a satisfazer o passivo contingente, abrangendo a todos os funcionários de direito'. O parecer foi subscrito por José Sérgio Ackel, gerente de Contabilidade, um dos interessados e futuro beneficiário da função gratificada e dos pagamentos retroativos, e foi autorizado pelo presidente na mesma data. À parte de se reconhecer o zelo do dirigente, que elaborou o parecer ¿ não solicitado, considerando a ausência de solicitação nos autos ¿ o documento não nomina 'os funcionários de direito', ou seja não dimensiona o alcance da provisão, também não explica o porquê de a iniciativa não ter sido proposta dez anos antes, quando da instituição do PCS, considerando que o parecerista já ocupava a gerência de Contabilidade desde antes daquela data.
87.  O quarto indício foi a aprovação do pagamento (inclusive retroativo) da função gratificada aos empregados que até então não a recebiam, ocorrida na Reunião Plenária do CFQ/IV-SP 2.508/2016,  de 31/10/2016 (pç. 22, p. 65-66) , da qual participaram dez conselheiros (inclusive presidente e o ex-presidente) , entre eles dois conselheiros titulares que eram também empregados antigos do regional e exercentes de cargo em confiança, diretamente interessados na função gratificada e, no dizer do então presidente Manlio de Augustinis: 'empregados que ocupavam cargo de gerente à época da implantação do PCS' e que 'já recebiam os maiores salários da autarquia' (pç. 95) , o que caracteriza indício de conflito de interesses, considerando que, ao menos um, aprovou o pagamento de função gratificada para si mesmo:
a)   Ernesto Hiromiti Okamura (conselheiro titular; empregado: profissional de atividades estratégicas (PAE-engenheiro químico) ; e exercente de cargo em confiança: gerente de secretaria) : participou da reunião na condição de conselheiro titular (com voz) e votou pela concessão da função gratificada, inclusive retroativamente, incluindo a si mesmo; e
b)   José Glauco Grandi (conselheiro titular; empregado: 'cargo em extinção'; e exercente de cargo em confiança: superintendente) : participou da reunião na condição de conselheiro titular (com voz) , porém absteve-se de votar, 'atendendo instrução do TCU'.
88.  O quinto indício colhe-se das razões de justificativa do ex-presidente do regional, de 13/5/2020, que sugerem inobservância, por integrantes do corpo técnico ¿ olvidados da 'qualidade de agente público' ¿ dos princípios da Legalidade, Interesse Público e Moralidade:
Razões de justificativa - Manlio Deodocio de Augustinis (pç. 95) 
'Porém, o enquadramento da entidade ao ordenamento jurídico não agradou a todos, principalmente alguns funcionários antigos, muito preocupados em cumular gratificações e Adicionais aos seus salários.
Consciente da origem pública dos recursos da autarquia, bem como da necessidade de contenção de gastos e de se evitar futuras problemáticas advindas do pagamento de remunerações elevadas e possivelmente exageradas aos funcionários, na Portaria 37/2008 o depoente alterou e revogou itens do Normativo de Pessoal da Deliberação 21/2006
[...] 
De fato, a Portaria 37/2008 gerou profunda insatisfação em alguns gerentes contratados há tempos, que se consideravam prejudicados por não receberem a função gratificada prevista na Portaria anterior. Direito adquirido, irredutibilidade de subsídios e equiparação salarial traduz o mote de suas insatisfações, mesmo que o pagamento importasse quantia superior ao teto permitido para o funcionalismo público. 
[...]
Ao fazer a distinção o depoente foi claro ao justificar que não receberia a gratificação os 'empregados que ocupavam cargo de gerente à época da implantação do PCS' (doc. 49.6 e 49.7 do anexo I) , justamente estes os insatisfeitos com suas remunerações. 
Isso porque os ocupantes de cargos na gerência já recebiam os maiores salários da autarquia e a obtenção de um adicional implicaria em uma remuneração sobrelevada cujo Depoente sabia que sofreria fiscalização dos órgãos de controle.   
[...]
Com isso, alguns funcionários do alto escalão da autarquia passaram a se queixar da situação ao setor de RH, pois estavam desagradados com suas remunerações. Julgando¿se preteridos, estes gerentes e dirigentes se olvidaram da qualidade de agente público cuja observância maior, dentre outras, deve ser o Princípio da Legalidade, o Superior Interesse Público e a Moralidade Administrativa. 
Em que pese a insatisfação de alguns o depoente não esmoreceu e até o final do seu mandato impediu os supersalários no CRQ-IV.'
89.  Os elementos arrolados nos parágrafos anteriores, embora inconclusivos neste momento processual, não são indícios de que os temas em discussão nestes autos (função gratificada e teto constitucional) tenham sido conduzidos de boa-fé no conselho regional, nem que os recebimentos tenham ocorrido com 'indubitável' ou 'absoluta' boa-fé. 
Conquista da categoria
90.  Quanto à argumentação de a remuneração superior ao teto constitucional ser uma 'conquista da categoria', como circunstância objetiva: não é. Trata-se de aspecto subjetivo, pois o teto constitucional não está ao alcance da categoria 'empregado típico' (ou temporário, comissionado, terceirizado, estagiário) dos conselhos profissionais. Apenas 8% dos funcionários do CRQ/IV-SP perceberam remunerações acima do teto. 
91.  No relatório da fiscalização de orientação centralizada (FOC) dos conselhos profissionais (TC 036.608/2016-6) pode-se encontrar alguns indícios que poderiam justificar o fenômeno. Em 2016 ¿ época que o regional decidiu pelo pagamento das funções gratificadas em causa ¿ o sistema CFQ-CRQ apresentava a maior disponibilidade de caixa em relação a todos os demais (o dobro do saldo do segundo colocado, Sistema Confea-Crea - o de maior arrecadação) .
92.  Entre os 498 conselhos regionais pesquisados na ocasião, o CRQ/IV-SP ocupava o 29º lugar em receita e 12º em saldo do exercício anterior (R$ 23.682.300,00) , superando dezessete conselhos federais; ou seja, apresentava excelente liquidez.
93.  Considerando as informações levantadas na referida FOC; considerando as arrecadações de todos os sistemas de fiscalização profissional; considerando o total de colaboradores (25.000) ; e considerando uma linearização arbitrária da distribuição de remunerações; pode-se estimar que o teto constitucional estaria ao alcance de menos do que 1% dos colaboradores dos conselhos. Ressalva-se que se trata de estimativa grosseira, já que a mencionada FOC não disponibilizou dados de remunerações individualizadas. 
94.  Considerando, como registrado em seção anterior, que as remunerações superiores ao teto não se devem a superiores responsabilidades ou atribuições; considerando que as remunerações mencionadas deveram-se, ao menos em parte, a 'parecer jurídico' inepto; considerando a liquidez do CRQ/IV-SP em 2016; considerando que as referidas remunerações motivaram-se, ao menos em parte, em ingentes esforços dos empregados diretamente interessados e ocupantes dos cargos de gerência e assessoramento mais elevados; e considerando, como também registrado nesta instrução, que os pagamentos se deram com a participação de conselheiros ou de parecerista contábil diretamente interessados; conclui-se haver indício de que as remunerações acima do teto constitucional não se deveram a 'conquista da categoria', mas à combinação de oportunidade e disponibilidade de caixa.
95.  Adicionalmente, é possível que os poucos empregados que atinjam o teto constitucional permaneçam no cargo até o termo máximo, aumentando o usufruto 'pessoal' e reduzindo o da 'categoria', considerando dois exemplos registrados nos autos:
a)   Ernesto Hiromiti Okamura (empregado: profissional de atividades estratégicas (PAE-engenheiro químico) ; e exercente de cargo de livre provimento: Gerente de Secretaria) : contrato de trabalho rescindido compulsoriamente, em 30/10/2020, quando o empregado contava 76 anos e cinco meses de idade (pç. 105) ; e
b)   José Glauco Grandi (empregado: 'cargo em extinção'; e exercente de cargo de livre provimento: superintendente) : contrato de trabalho rescindido compulsoriamente, em 30/10/2020, quando o empregado contava 80 anos e quatro meses de idade (pç. 104) .
Folha salarial e responsabilidade fiscal
96.  Como já mencionado e considerando a jurisprudência do Tribunal, a Lei de Responsabilidade Fiscal não se aplica aos conselhos de fiscalização, entretanto essas entidades estão sujeitas às 'normas gerais e princípios' que regem a LRF:
Acórdão 341/2004-TCU-Plenário, relator ministro Walton Alencar Rodrigues
'Voto
Apesar de as entidades fiscalizadoras de profissões regulamentadas não estarem adstritas, pelas razões expostas, aos limites específicos definidos na Lei de Responsabilidade Fiscal, não estão isentas da incidência de normas gerais e de princípios que a regem. Vale dizer, dado o interesse público prevalente no desempenho de suas atribuições, os gestores dos conselhos devem observar as diretrizes fixadas no art. 1º, § 1º, da Lei Complementar 101/2000 de forma a contemplar a ação planejada e transparente, que possam prevenir riscos e corrigir desvios capazes de afetar o equilíbrio de suas contas. A necessidade de equilíbrio econômico e financeiro desses entes valem mais como regra de boa conduta na gestão da res publica do que propriamente uma política que efetivamente contribua para a política de estabilização fiscal do Estado brasileiro.
Acórdão
9.2. responder ao consulente que:
[...]
9.2.2. os conselhos de fiscalização profissional, apesar de não estarem sujeitos às limitações de despesa impostas pela Lei Complementar 101/2000, devem observar as normas gerais e princípios que norteiam a gestão pública responsável, com destaque para a ação planejada e transparente, que possam prevenir riscos e corrigir desvios capazes de afetar o equilíbrio de suas contas (art. 1º, § 1º) ;'
97.  No mesmo sentido manifestou-se o ministro-redator Alexandre de Moraes quando do seu voto, transcrevendo o 'magistério de Lucas Rocha Furtado', subprocurador-geral e ex-procurador-geral do Ministério Público Junto ao TCU:
STF Ação Declaratória de Constitucionalidade ADC 36 DF (08/09/2020) 
'Voto do Ministro Redator Alexandre de Moraes
A propósito de distinguir quais elementos do regime jurídico de Direito Público incidiriam no caso dos Conselhos Profissionais, confira-se o magistério de Lucas Rocha Furtado, transcrito a seguir: [...]
'À OAB, ao Crea, aos Conselhos de Contabilidade etc., não se justifica a aplicação da Lei de Responsabilidade Fiscal ¿ Lei Complementar 101/2002 ¿ ou da Lei 4.320/1964. Estas leis existem para disciplinar e limitar gastos públicos efetuados pelas entidades da Administração Pública. [...] O dever de realizarem concurso público e licitação decorre da aplicação dos princípios constitucionais de moralidade, de impessoalidade, de publicidade etc.'
98.  Em memorial juntado aos autos, Catia Stellio Sashida, gerente jurídica e procuradora do CRQ/IV-SP, noticia que o regional, enfrentando dificuldades financeiras, obrigou-se a pactuar o não pagamento da gratificação de função (em exame neste processo) e do reajuste salarial aos 'empregados que percebem acima de R$18.000,00': 
Memorial Catia Stellio Sashida (pç. 101, p. 11) 
'25) Atualmente, por conta de dificuldade financeira do CRQ-IV em decorrência da Pandemia do COVID 19, a requerente, e outros ocupantes de Cargo de Livre Provimento, celebraram acordo individual de trabalho (doc. 3) nos termos do art. 444, parágrafo único da CLT, renunciando o recebimento da gratificação de função até que seja saneada a questão financeira da Autarquia, bem como os empregados que percebem acima de R$ 18.000,00, abriram mão de reajuste salarial no último ACT de 2020.'
99.  Essa informação, corroborada com a evidência da folha de pagamento (pç. 121) , é indício de descumprimento das 'normas gerais' e dos 'princípios' regentes da LRF, ou das 'diretrizes fixadas' na LC 101/2000, art. 1º, § 1º; considerando que a excepcionalmente privilegiada situação financeira de que desfrutava o CRQ/IV-SP em 2016 (12º colocado (faixa superior de 2%) em saldo financeiro transferido entre exercícios e 29º (faixa superior de 6%) em receita, entre 498 regionais) ¿ conforme apuração da mencionada FOC dos Conselhos Profissionais, referida em parágrafo anterior ¿ degradou-se  à condição de não poder reajustar salários (como previra o ACT/2020) de empregados que recebem menos da metade do teto constitucional.
100.  Em outras palavras, a gestão da Autarquia não foi capaz de prevenir riscos e corrigir desvios, resultando no desequilíbrio das contas; havendo indício de que os gestores atuaram e continuam atuando proativamente na mesma direção. 
Benefícios auferidos pelo CRQ/IV-SP
101.  Examinando-se os resultados materiais do CRQ/IV-SP, seria de se esperar gestão e organização superiores do regional, haja vista a remuneração também superior de seus administradores. Diferentemente do esperado ¿ e pouco divergindo de outros conselhos normalmente fiscalizados pelo Tribunal e que não pagam remunerações acima do teto ¿ há indícios de que a gestão do regional é mediana, a exemplo das ocorrências arroladas a seguir.
102.  Como registrado em seção anterior, o pagamento de remunerações acima do teto constitucional baseou-se, inicialmente, em parecer formal e materialmente inepto (pç. 22, p. 38-39) .
103.  Publicação lacunosa de informação relevante no Sítio Oficial do CRQ/IV-SP na Internet, a exemplo de:
a)   Plano de Cargos e Salários: não contém documentos relevantes, como a Portaria 37/2008 e Portaria 322/2016, entre outros, o que inviabiliza compreender a evolução e mesmo a situação presente do PCS (pç. 122, p. 10-11) ; e
b)   Deliberações: várias ausentes, sem justificativa (pç. 122, p. 16-20) .
104.  A técnica legislativa usada nos atos normativos de pessoal, examinados nestes autos, é inferior, a exemplo de:
a)   Portaria 37/2008, do Presidentes do CRQ/IV-SP: altera a Deliberação 21/2006, Anexo IV (pç. 21, p. 147-158; pç. 22, p. 1-2) :
i.  não há indicação de 'Anexo IV' nas páginas subsequentes;
ii.  faz referência a páginas (3 a 11) inexistentes, pois o 'anexo' não possui numeração de páginas;
iii.  revoga o Anexo IV da Deliberação 21/2006, aprovada pelo Plenário, sem evidência (nos autos) de que o signatário tivesse competência para tal; e
iv.  faz uso ambíguo e simultâneo de 'alteração' e 'revogação'; e
b)   a 'Deliberação 21' ¿ PCS ¿ sofre sucessivas modificações e revogações parciais, por iniciativa do Presidente, da Diretoria, ou do Plenário; algumas delas sem a correspondente alteração do documento-base, tornando artificialmente complexa a compilação do normativo (pç. 122, p. 16-20) .
105.  Verifica-se descontrole no registro de atos normativos, coexistindo atos alineados de mesma numeração, dificultando ou inviabilizando a rastreabilidade, pois não há certeza da quantidade de atos com o mesmo número; exemplos (pç. 122, p. 21-24; pç. 123) :
a)   Portaria 205/2012 e Portaria 205-A/2012;
b)   Portaria 274/2014 e Portaria 274-A/2014;
c)   Portaria 297/2015 e Portaria 297-A/2015; e
d)   Portaria 360/2018, Portaria 360-A/2018 e Portaria 360-B/2018.
106.  Como também consignado anteriormente, houve degradação da excepcionalmente privilegiada situação financeira, de que desfrutava o CRQ/IV-SP em 2016, à condição de não poder reajustar salários (como previra o ACT/2020) de empregados que recebem menos da metade do teto constitucional. Em outras palavras, a gestão da Autarquia não foi capaz de prevenir riscos e corrigir desvios, resultando no desequilíbrio das contas; havendo indício de que os gestores atuaram e continuam atuando proativamente na mesma direção. 
107.  Apurou-se, também, por meio de representação (TC Processo 014.709/2005-7) ¿ já transitada em julgado ¿ baseada em notitia criminis, irregularidades e desrespeito aos princípios da isonomia e impessoalidade em licitações promovidas pelo CRQ/IV-SP, que resultaram na aplicação de multas ao presidente e ao superintendente.
108.  A representação do CRQ/IV-SP neste processo também se apresenta embaraçada: em extensa e razoável contestação, a gerente-jurídica, Catia Stellio Sashida, argumenta que 'não presta qualquer assessoria ou consultoria jurídica aos gestores do CRQ-IV em temas relacionados à GESTÃO DE PESSOAL', e que 'sempre, esse tipo de assessoria e consultoria jurídica foi prestada ao CRQ-IV de forma terceirizada [...] mediante contratação de Escritórios de Advocacia Independentes':
'Razões de Justificativa: Catia Stellio Sashida (pç. 76) :
10) Em razão disto, SEMPRE esse tipo de assessoria e consultoria jurídica foi prestada ao CRQ-IV de forma terceirizada, ANTES MESMO DA ADMISSÃO DA DEPOENTE, mediante contratação de Escritórios de Advocacia Independentes, tanto que, como foi comprovado e é relatado pelo próprio Auditor, sobre o tema da aplicação do teto constitucional, a direção do CRQ-IV, em duas ocasiões solicitou Pareceres Jurídicos a 2 (dois) Escritórios distintos, sendo orientando por ambos pela não-aplicabilidade do teto constitucional aos empregados dos Conselhos de Fiscalização Profissional.
11) Essa medida adotada pelo CRQ-IV, como já dito, é a forma mais adequada e lícita de garantir a imparcialidade dos Pareceres jurídicos na área de gestão de pessoal e, também, a forma que se coaduna com a ética do exercício profissional da advocacia, como se passa a demonstrar. [...]
18) Sim, mesmo porque sequer fora instada a manifestar-se sobre o assunto, porque sequer tomou qualquer conhecimento dos referidos pareceres às épocas que foram exarados. [...]
19) A Depoente sempre observou estritamente a hierarquia funcional na tratativa dos assuntos de sua Gerência (GJU) [...]
20) Sempre teve que observar a estrita subordinação ao Superintendente, seu superior imediato, não podendo levar qualquer assunto direto ao Presidente e muito menos ao Plenário, sobretudo de assunto que não lhe fora instada a manifestar.
23) Ao longo de 26 anos à frente da chefia da GJU nunca teve qualquer licitação ou contrato questionado ou levado ao Judiciário. Isso não pode ser negligenciado.
34) Mais um vez, frisa a Depoente, não é sua função, nem da GJU, assessorar juridicamente sobre assuntos relacionados com gestão de pessoal [...].
39) Essa medida adotada pelo CRQ-IV, contratação externa, foi a forma encontrada nas gestões anteriores e atual para garantir a imparcialidade da atuação do Departamento Jurídico e dos próprios Dirigentes da Autarquia, o que se coaduna, também, com a ética do exercício da advocacia, como se passa a demonstrar.
40) A Depoente é contratada pelo regime CLT, portanto, empregada do CRQ-IV e, nessas condições, por força do Código de Ética e Disciplina da Ordem dos Advogados do Brasil - OAB (Resolução 02/2015, DOU, 04.11.2015, 5.1, p.77) , não está obrigada a se manifestar no âmbito consultivo, sobre pretensão concernente a direito que também lhe seja aplicável, consoante expressamente dispõe o artigo 4º, parágrafo único, da referida Resolução:
'art. 49 O advogado, ainda que vinculado ao cliente ou constituinte, mediante relação empregatícia ou por contrato de prestação permanente de serviços, ou como integrante de departamento jurídico, ou de órgão de assessoria jurídica, público ou privado, deve zelar pela sua liberdade e independência.
Parágrafo único. É legítima a recusa, pelo advogado, do patrocínio de causa e de manifestação, no âmbito consultivo, de pretensão concernente a direito que também lhe seja aplicável ou contrarie orientação que tenha manifestado anteriormente.'
109.  Constata-se, por outro lado, que a gerente jurídica (bem como outros membros da gerência) tem procuração do CRQ/IV-SP nos autos (pç. 14) (não revogada) para tratar de tema ¿ no qual tem e defende legítimo interesse pessoal ¿ a que estaria desobrigada, ou que não seria de sua responsabilidade ou atribuição, pelas razões que claramente expôs.
110.  Adicionalmente há, de fato, outros procuradores (contratados) representando também o CRQ/IV-SP (pç. 88) e demandando exclusividade, sob pena de nulidade (pç. 89) .
Perigo da demora
111.  Perigo da demora: também está caracterizado, uma vez que a demora na cessação das remunerações em desacordo com o teto constitucional acarretará, futuramente, custo, tempo e esforço para a restituição aos cofres da autarquia dos valores pagos irregularmente a maior.
Perigo da presteza (demora inverso) 
112.  Perigo da presteza (demora inverso) : não se verifica o perigo da presteza, considerando a plausibilidade jurídica, anteriormente examinada; e considerando a ausência de motivos para postergar a medida.
Conclusão sobre a medida cautelar
113.  Considerando presentes os pressupostos (plausibilidade jurídica e perigo da demora) para a adoção de medida cautelar, conforme análise nos parágrafos precedentes; e considerando ausente o perigo da presteza (demora inverso) ; propõe-se a adoção da medida cautelar de suspensão imediata do pagamento de remuneração superior ao teto constitucional a empregado, exercente de cargo de livre provimento, ou agente contratado do CRQ/IV-SP.
114.  Quanto à oitiva, as diversas manifestações da Unidade Jurisdicionada e dos interessados fizeram, materialmente, as vezes de oitiva (pç. 20, p. 25, 27-58; pç. 54, p. 1-7; pç. 73-76; pç. 95; pç. 99-103) . Considerando, por outro lado, que, formalmente, a oitiva não ocorreu; e considerando a expressa previsão regimental; propõe-se oitiva da parte, com fundamento no RI-TCU/2002, art. 276, § 3º.
115.  Considerando possíveis ocorrências similares em outros conselhos profissionais; propõe-se que cópia da decisão a ser proferida seja encaminhada aos conselhos federais, para que esses a reencaminhem aos respectivos regionais.
CONCLUSÃO
116.  Esta representação deve ser conhecida, satisfeitos os requisitos de admissibilidade (§ 21) .
117.  Não se identificou circunstância que motivasse a necessidade de sobrestar a apreciação destes autos. (§ 22) .
118.  O exame sumário é etapa vencida, considerando que o ministro-relator, em fase processual anterior, despachou pela continuidade do feito (§ 23) .
119.  Propõe-se a realização de diligências, atendendo a despacho do ministro-relator (§§ 24-27) .
120.  A este processo é devido tratamento prioritário, por tratar-se de apreciação de medida cautelar (§ 28-29, 113-115) .
121.  Propõe-se: o reconhecimento da existência dos pressupostos e a adoção de medida cautelar de suspensão imediata do pagamento de remuneração superior ao teto constitucional a empregado, exercente de cargo de livre provimento, ou agente contratado do CRQ/IV-SP (§§ 28-115) .
122.  Identificou-se indício de exercício ilegal da profissão de advogado. Propõe-se comunicação à Ordem dos Advogados do Brasil (§§ 83-85) .
 (...) PROPOSTA DE ENCAMINHAMENTO
125.  Conhecer desta Representação, satisfeitos os requisitos de admissibilidade. Fundamento:  Lei 8.443/1992, art. 53, caput; RI-TCU/2002, art. 237, inc. VI, parágrafo único.
126.  Dar tratamento prioritário a este processo, em que se aprecia medida cautelar. Fundamento: RES-TCU 259/2014, art. 21. 
127.  Adotar a (s) medida (s) cautelar (es) a seguir especificada (s) , sem prévia oitiva da parte. Fundamento: RI-TCU/2002, art. 276, caput.
	§
	Destinatário: Conselho Regional de Química da 4ª Região (CRQ/IV-SP) (CNPJ: 62.624.580/0001-45) 

		Medida Cautelar

	1.
	Suspensão imediata do pagamento de remuneração superior ao teto constitucional a empregado, exercente de cargo de livre provimento, ou agente contratado do CRQ/IV-SP. Fundamento: CF/1988, art. 37, inc. XI.

128.  Realizar oitiva da (s) parte (s) a seguir identificada (s) , para que se pronuncie (m) , no (s) prazo (s) correspondente (s) , sobre a (s) medida (s) cautelar (es) adotada (s) nestes autos. Fundamento: RI-TCU/2002, art. 276, § 3º.
	§
	Parte
	Prazo 

	1.
	Conselho Regional de Química da 4ª Região (CRQ/IV-SP) 
 (CNPJ: 62.624.580/0001-45) 
	15 dias

129.  Realizar diligência à (s) unidade (s) abaixo identificada (s) , para que encaminhe (m) ao TCU os documentos e/ou informações, exclusivamente em meio eletrônico, no (s) prazo (s) correspondente (s) . Fundamento: RI-TCU/2002, art. 157.
	§
	Unidade Diligenciada: Conselho Regional de Química da 4ª Região (CRQ/IV-SP) 
 (CNPJ: 62.624.580/0001-45) 

		Diligência
	Prazo

	1.
	Contracheque (ou holerite) referente aos agentes e competências discriminados abaixo:
Aelson Guaita: 
 ago-1995 a fev-1996;
 jul-1999 a jan-2000;
 ago-2006 a fev-2007;
 out-2008 a abr-2009;
Alexandre de Paula: 
 jul-1992 a jan-1993;
 nov-1995 a mai-1996;
 abr-1999 a out-1999;
 ago-2006 a fev-2007;
 fev-2016 ago-2016;
Carlos Cesar Gabriel de Sousa: 
 mar-1998 a set-1998;
 nov-2002 a mai-2003;
 ago-2006 a fev-2007;
Catia Stellio Sashida: 
 nov-1992 a mai-1993;
 jul-1993 a jan-1994;
 nov-1995 a mai-1996;
 ago-2006 a fev-2007;
Edmilson José da Silva: 
 jun-1993 a dez-1993;
 dez-1993 a jun-1994;
 nov-1995 a mai-1996;
 ago-2006 a fev-2007;
 nov-2008 a mai-2009;
Ernesto Hiromiti Okamura: 
 abr-1999 a out-1999;
 ago-2006 a fev-2007;
José Antônio de Jesus Sacco: 
 nov-1967 a jun-1968;
 fev-1972 a ago-1972;
 out-1973 a abr-1974;
 fev-1979 a ago-1979;
 jan-1983 a jul-1983;
 jun-1985 a dez-1985;
 mai-1986 a nov-1986;
 jan-1987 a ago-1987;
 nov-1995 a mai-1996;
 mai-1999 a nov-1999;
 ago-2006 a fev-2007;
José Glauco Grandi: 
 abr-1996 a out-1996;
 nov-2003 a mai-2004;
 ago-2006 a fev-2007;
José Sérgio Ackel: 
 jul-1990 a fev-1991;
 nov-1995 a mai-1996;
 ago-2006 a fev-2007;
Sebastião Ferreira Leite: 
 set-2001 a mar-2002;
 ago-2006 a fev-2007;
Teresa Hatue Maeda Murazawa: 
 jun-1974 a dez-1974;
 jan-1976 a jul-1976;
 jun-1985 a dez-1985;
 nov-1995 a mai-1996;
 ago-2006 a fev-2007;
Wagner Aparecido Contrera Lopes: 
 fev-1983 a ago-1983;
 out-1985 a abr-1986;
 set-1987 a mar-1988;
 nov-1995 a mai-1996;
 ago-2006 a fev-2007;
Waldemir Menezes da Silva: 
 mar-1996 a set-1996;
 abr-1999 a out-1999;
 ago-2006 a fev-2007; e
 mar-2013 a set-2013.
	15 dias

	2.
	Nominata dos conselheiros do CRQ-/IV-SP, titulares e suplentes, desde agosto de 2001, em formato eletrônico de planilha (XLS, XLSX, CSV ou similar) , contendo cada registro, no mínimo:
a) nome completo;
b) CPF;
c) qualificação (titular ou suplente) ;
d) data do início do mandato; e
e) data do final do mandato.
	15 dias

	3.
	Nominata dos membros da Diretoria Executiva do CRQ/IV-SP, desde agosto de 2001, em formato eletrônico de planilha (XLS, XLSX, CSV ou similar) , contendo cada registro, no mínimo:
a) nome completo;
b) CPF;
c) cargo;
d) data do início do mandato; e
e) data do final do mandato.
	15 dias

	4.
	Quadro de remunerações mensais, em formato eletrônico de planilha (XLS, XLSX, CSV ou similar) , referente aos agentes que tenham percebido do CRQ/IV-SP ao menos uma remuneração superior ao teto constitucional no período de 01/01/2006 a 31/12/2021; incluindo obrigatoriamente os abaixo relacionados e respectivos períodos:
Adalberto Baptistelli (21/01/2008 a 31/12/2021) 
Aelson Guaita (01/08/1995 a 31/12/2021) ;
Alexandre de Paula (01/07/1992 a 31/12/2021) ; 
Carlos Cesar Gabriel de Souza (01/03/1998 a 31/12/2021) ;
Catia Stellio Sashida (01/11/1992 a 31/12/2021) ;
Edmilson José da Silva (01/06/1993 a 31/12/2021) ;
Ernesto Hiromiti Okamura (01/04/1999 a 31/12/2021) ;
Jose Antonio de Jesus Sacco (01/11/1967 a 31/12/2021) ;
José Galuco Grandi (01/04/1996 a 31/12/2021) ;
José Sérgio Ackel (01/07/1990 a 31/12/2021) ;
Sebastião Ferreira Leite (01/09/2001 a 31/05/2017) ;
Teresa Hatue Maeda Murazawa (01/06/1974 a 31/12/2021) ;
Wagner Aparecido Contrera Lopes (01/02/1983 a 31/12/2021) ; e
Waldemir Menezes da Silva (01/03/1996 a 31/12/2021) .
O quadro de remunerações deve discriminar:
a) nome;
b) CPF;
c) data de admissão;
d) cargo;
e) rubricas pagas; e
f) rubricas descontadas.
	15 dias

	5.
	Referente ao cumprimento da medida cautelar determinada pelo Tribunal, de 
'suspensão imediata do pagamento de remuneração superior ao teto constitucional a empregado, exercente de cargo de livre provimento, ou agente contratado do CRQ/IV-SP', relacionar as rubricas (discriminando os agentes aos quais elas serão aplicadas, caso se trate de grupo ou de agente individual) :
a) incluídas no cálculo da remuneração; e
b) excluídas do cálculo da remuneração.
	15 dias

	6.
	Unidade Diligenciada: Conselho Federal de Química (CFQ) (CNPJ: ) 
	
	7.
	Diligência
	Prazo

	8.
	Regimentos internos do CRQ/IV-SP, vigentes desde 01/01/1990 até 2012.
	15 dias

130.  Notificar o (s) destinatário (s) a seguir identificado (s) de que o não atendimento a diligência do Relator ou a decisão do Tribunal, no prazo fixado, sem causa justificada, poderá ensejar a aplicação de multa, a qual prescinde de prévia audiência. Fundamento:  Lei 8.443/1992, art. 58, inc. IV; RI-TCU/2002, art. 268, inc. IV, VII, § 3º.
	§
	Destinatário
	CPF/CNPJ

	1.
	Conselho Federal de Química (CFQ) 
	
	2.
	Conselho Regional de Química da 4ª Região (CRQ/IV-SP) 
	62.624.580/0001-45

131.  Encaminhar ao destinatário a seguir identificado cópia (s) do (s) documento (s) subsequentemente relacionado (s) , referente (s) ao ato inquinado descrito mais abaixo, para as providências que julgar cabíveis. Fundamento: Lei 8.443/1992, art. 1º, inc. VIII; RI-TCU/2002, art. 1º, inc. XVI.
	§
	Destinatário
	CPF/CNPJ

	1.
	Ordem dos Advogados do Brasil - Seccional São Paulo (OAB-SP) 
	
	2.
	Documentos

	3.
	Decisão que vier a ser proferida;
Esta instrução;
Peça 20 (páginas relevantes: 25-27, 43-44) ; e
Peça 25 (páginas relevantes: 21-24) .

	4.
	Ato Inquinado

	5.
	Indício de exercício irregular da profissão de Advogado (§§ 83-85 desta instrução) . Fundamento:  Lei 8.906/1994, art. 1º, inc. II.

132.  Encami
Encaminhar cópia da deliberação que vier a ser proferida ao (s) destinatário (s) a seguir identificado (s) , informando-o (s) de que o voto e o relatório, quando for o caso, podem ser consultados no endereço eletrônico: www.tcu.gov.br/acordaos. Fundamento: Lei 8.443/1992, art. 1º, inc. XVI; RI-TCU/2002, art. 1º, inc. XXIV.
	§
	Destinatário
	CPF/CNPJ

	1.
	Conselho Federal de Administração
	
	2.
	Conselho de Arquitetura e Urbanismo do Brasil
	
	3.
	Conselho Federal de Biblioteconomia
	
	4.
	Conselho Federal de Biologia
	
	5.
	Conselho Federal de Biomedicina
	
	6.
	Conselho Federal de Contabilidade
	
	7.
	Conselho Federal de Corretores de Imóveis
	
	8.
	Conselho Federal de Economia
	
	9.
	Conselho Federal de Economistas Domésticos
	
	10.
	Conselho Federal de Educação Física
	
	11.
	Conselho Federal de Enfermagem
	
	12.
	Conselho Federal de Engenharia e Agronomia
	
	13.
	Conselho Federal de Estatística
	
	14.
	Conselho Federal de Farmácia
	
	15.
	Conselho Federal de Fisioterapia e Terapia Ocupacional
	
	16.
	Conselho Federal de Fonoaudiologia
	
	17.
	Conselho Federal de Medicina
	
	18.
	Conselho Federal de Medicina Veterinária
	
	19.
	Conselho Federal de Museologia
	
	20.
	Conselho Federal de Nutricionistas
	
	21.
	Conselho Federal de Odontologia
	
	22.
	Conselho Federal de Psicologia
	
	23.
	Conselho Federal de Química
	
	24.
	Conselho Federal de Relações Públicas
	
	25.
	Conselho Federal de Representantes Comerciais
	
	26.
	Conselho Federal de Serviço Social
	
	27.
	Conselho Federal dos Técnicos Agrícolas
	
	28.
	Conselho Nacional de Técnicos Em Radiologia
	
	29.
	Conselho Federal dos Técnicos Industriais

II
5.	No que tange à proposta de adoção de medida cautelar para suspensão imediata do pagamento de remuneração superior ao teto constitucional no âmbito do CRQ/IV-SP, a unidade instrutiva considerou que estaria caracterizada a plausibilidade jurídica, tendo em vista a necessidade de que as remunerações pagas pelos conselhos de fiscalização profissional se sujeitem ao referido teto remuneratório.
6.	Quanto ao perigo da demora, entendeu que estaria presente, 'uma vez que a demora na cessação das remunerações em desacordo com o teto constitucional acarretará, futuramente, custo, tempo e esforço para a restituição aos cofres da autarquia dos valores pagos irregularmente a maior'.
7.	Por sua vez, a SecexAdministração avaliou não estar presente o perigo da demora reverso, considerando a existência de plausibilidade jurídica e a ausência de motivos para postergar a medida.
8.	Conforme aduzido pela unidade instrutiva, o CRQ/IV-SP reconheceu a ocorrência de pagamentos acima do teto constitucional, consoante relatado no memorando 1/GRH/2019[footnoteRef:5]. Assinalou, ainda, a existência, nos autos, de evidência suficiente dos correspondentes pagamentos[footnoteRef:6]. [5:  Peça 20, p. 27-58.]  [6:  Peça 34, p. 1-7 e 28-40.] 
9.	Constato, à luz da instrução da secretaria, ue estão presentes os pressupostos que justificam a adoção de medida cautelar, sem a necessidade de oitiva prévia da unidade jurisdicionada, com base no art. 276, caput, do RI/TCU.
10.	Assim, acolho a proposta de adoção de medida cautelar, com vistas a determinar ao Conselho Regional de Química da 4ª Região a suspensão imediata do pagamento de remuneração superior ao teto constitucional a empregado, exercente de cargo de livre provimento ou agente contratado do CRQ/IV-SP, com fundamento na CF/1988, art. 37, XI, e autorizo a realização das diligências, oitiva e demais medidas propostas."
É o relatório.

Gina Copola (OAB/SP 140232) e Ivan Barbosa Rigolin (OAB/SP 64974), representando Wagner Aparecido Contrera Lopes; Marcelo Oliveira Rocha (OAB/SP 113887) e Marcelo José Oliveira Rodrigues (OAB/SP 106872), representando Conselho Regional de Química da 4ª Região (SP); Gina Copola (OAB/SP 140232) e Ivan Barbosa Rigolin (OAB/SP 64974), representando José Antônio de Jesus Sacco; Gina Copola (OAB/SP 140232) e Ivan Barbosa Rigolin (OAB/SP 64974), representando Alexandre de Paula; Ivan Barbosa Rigolin (OAB/SP 64974), representando Hans Viertler; Ivan Barbosa Rigolin (OAB/SP 64974), representando Cátia Stellio Sashida; Dauro de Oliveira Machado (OAB/SP 155697), representando José Glauco Grandi; Gina Copola (OAB/SP 140232) e Ivan Barbosa Rigolin (OAB/SP 64974), representando Teresa Hatue Maeda Murazawa; Ivan Barbosa Rigolin (OAB/SP 64974), representando José Sérgio Ackel; Gina Copola (OAB/SP 140232) e Ivan Barbosa Rigolin (OAB/SP 64974), representando Carlos César Gabriel de Souza; Ana Lúcia Scheufen Tieghi (OAB/SP 234075) e Guilherme Alves Correa de Lima Stefanini (OAB/SP 315584), representando Manlio Deodocio de Augustinis.

Não atuou.

REPRESENTAÇÃO DE UNIDADE INSTRUTIVA. POSSÍVEIS IRREGULARIDADES EM PAGAMENTOS DE SALÁRIOS ACIMA DO TETO CONSTITUCIONAL NO ÂMBITO DO CRQ/IV-SP. PAGAMENTOS RETROATIVOS IRREGULARES. PROPOSTA DE CAUTELAR SEM OITIVA PRÉVIA. PRESENÇA DOS REQUISITOS PARA ADOÇÃO DE MEDIDA DE URGÊNCIA. SUSPENSÃO CAUTELAR DO PAGAMENTO DE REMUNERAÇÃO SUPERIOR AO TETO CONSTITUCIONAL. AUTORIZAÇÃO DE DILIGÊNCIAS, OITIVA E DEMAIS MEDIDAS PROPOSTAS PELA UNIDADE INSTRUTIVA. APRECIAÇÃO PELO PLENÁRIO DA MEDIDA CAUTELAR ADOTADA. COMUNICAÇÕES.

REPRESENTAÇÃO (REPR)

Secretaria de Controle Externo da Administração do Estado (SecexAdministração).

Trata-se de representação formulada pela então Secretaria de Controle Externo no Estado de São Paulo (Secex-SP) a respeito das possíveis irregularidades nos pagamentos de remuneração ao superintendente e aos gerentes do Conselho Regional de Química da 4ª Região (CRQ/IV-SP) , com jurisdição no estado de São Paulo, conforme abaixo sintetizado:
a)	pagamento irregular de remunerações superiores ao teto constitucional, em descumprimento ao art. 37, XI, da CF/1988;
b)	 pagamento irregular de valores retroativos referentes a função gratificada, caracterizando indício de ato ilegítimo e antieconômico.
Mediante despacho à peça 134, conheci da representação da unidade instrutiva, nos termos do art. 237, VI, do RI/TCU.
Com base na instrução da SecexAdministração, atual responsável técnica pelo processo, vislumbrei a presença dos requisitos para concessão da medida cautelar proposta, sem oitiva prévia da unidade jurisdicionada, com base no art. 276, caput, do RI/TCU.
Nesse sentido, determinei ao CRQ/IV-SP a suspensão imediata do pagamento de remuneração superior ao teto constitucional a empregado, exercente de cargo de livre provimento ou agente contratado da autarquia, com fundamento na CF/1988, art. 37, XI, e autorizei a realização das diligências, oitiva e demais medidas propostas.
Ante as razões de decidir apresentadas no relatório precedente e com fundamento no art. 276, § 1º, do RI/TCU, manifesto-me no sentido de que seja adotada a decisão que ora submeto à apreciação deste Colegiado, consoante sistemática adotada por meio da Comunicação da Presidência ao Plenário em 25/10/2017.
TCU, Sala das Sessões, em 29 de junho de 2022.
Weder de Oliveira
Relator